ACORDAO-COMPLETO-2249605

ACÓRDÃO 202/2020 ATA 3/2020 - PLENÁRIO

VISTOS, relatados e discutidos estes autos de pedido de reexame interposto por Antônio Thomé contra o Acórdão 1070/2016-TCU-Plenário, que considerou ilegal sua aposentadoria em cargo em comissão e determinou o ressarcimento dos valores indevidamente percebidos, a partir de 23/1/2013.
ACORDAM os Ministros do Tribunal de Contas da União, reunidos em sessão do Plenário, ante as razões expostas pelo Relator e com fundamento no artigo 48 da Lei nº 8.443/92, ao reconhecer o vínculo em comissão do servidor com a Administração, em conhecer do recurso para, no mérito, negar-lhe provimento.

Pedido de reexame interposto contra acórdão que considerou irregular ato de aposentadoria.

Apresento esta declaração de voto para, com as devidas vênias do Relator, perfilhar, em parte, as conclusões finais da Secretaria de Recursos e do representante do Ministério Público de Contas que atou no feito, o Procurador Marinus Eduardo De Vries Marsico, apenas no que tange à dispensa da devolução dos valores recebidos pelo recorrente até a prolação do acórdão recorrido.
2.	       Nesse sentido, considero oportuno reproduzir os argumentos do titular da Serur e do Parquet especializado sobre a questão:
 Parecer do Secretário da Serur:   
 (...) 
2.	Quanto à devolução de valores, esta foi posta no subitem 9.3.1.1 do Acórdão 1.070/2016 - Plenário:
9.3.1.1. apurar os valores recebidos indevidamente pelo interessado desde a sua notificação para apresentar alegações de defesa nos presentes autos, ocorrida em 23 de janeiro de 2013, e promover, nos termos do art. 46 da Lei nº 8.112/1990, o ressarcimento ao erário, considerando-se não mais haver, no caso concreto, a presunção de boa-fé na percepção dos proventos de aposentadoria a partir da referida data;
2.1.	Entendo assistir razão à instrução desta Secretaria. Isso porque, trata-se de cargo de Assessor do Prodasen, cuja ilegalidade da aposentadoria compulsória foi estabelecida por este nosso Tribunal tão somente pela impossibilidade de acumulação de duas aposentadorias decorrentes de cargos inacumuláveis na atividade à conta do mesmo regime previdenciário a que se refere o art. 40 da Constituição Federal de 1988, conforme estabelecido no art. 11 da EC nº 20/1998 (Acórdão 3.388/2008 - 1ª Câmara) .
2.2.	Bem de ver que nada se falou sobre a legalidade de transformação do emprego público em comissão em cargo público efetivo, mas apenas sobre a inacumulatividade de duas aposentadorias estatutárias (uma de auditor da receita federal - aposentado em 31/12/1980 - e outra de assessor do Prodasen - aposentado compulsoriamente em 12/9/1995) . É o que se pode depreender do subitem 9.4.1 do Acórdão recorrido:
9.4.1. esclarecer à unidade jurisdicionada que o Sr. Antônio Thomé é servidor aposentado do Ministério da Fazenda desde 31/12/1980, no cargo de Auditor Fiscal da Receita Federal, não lhe sendo lícito, portanto, nos termos dos arts. 37, XVI, da Constituição Federal e 11 da Emenda Constitucional 20/1998, acumular outra aposentadoria estatutária, caso fosse legítima a transformação do emprego público em comissão em cargo público efetivo levada a efeito; outrossim, ainda que fossem legítimas a transformação de cargo empreendida pelo órgão jurisdicionado e a acumulação dos respectivos proventos de aposentadoria, deveria ter sido observado o teto constitucional previsto no art. 37, inciso XI, da Constituição Federal, considerada a soma das duas rendas, conforme orientação preconizada por este Tribunal constante do Acórdão nº 1.994/2015-Plenário;
2.3.	Foi interposto pedido de reexame em face da decisão de 2008, a qual foi anulada por ofensa ao contraditório. Exercido do direito de defesa, a Sefip manifestou pela ilegalidade nos seguintes termos:
i) percepção de mais de uma aposentadoria à conta do regime de previdência próprio dos servidores públicos, contrariando o disposto no § 6º do art. 40 da CF/1988 e o art. 11 da EC nº 20/1998; 
ii) ausência de amparo legal para o deferimento da incorporação da vantagem quintos/décimos, haja vista que as atribuições da função comissionada ocupada pelo servidor tinha natureza de emprego público, o qual foi posteriormente transformado em cargo público efetivo, por força do art. 243 da Lei nº 8.112/1990; 
iii) ausência de amparo legal para a incorporação da vantagem denominada opção, haja vista que as atribuições da função comissionada ocupada pelo servidor tinha natureza de emprego público, o qual foi posteriormente transformado em cargo público efetivo, por força do art. 243 da Lei nº 8.112/1990; 
2.4.	Dito isso, a decisão recorrida determinou a devolução dos valores percebidos indevidamente pelo interessado desde a sua notificação para apresentar alegações de defesa, ocorrida em 23/1/2013, considerando-se não mais haver presunção de boa-fé. Além disso, a medida está assim fundamentada:
 36. Ressalte-se que tal medida deve ser tomada no caso concreto em caráter de exceção, considerando-se, como se viu, o alto valor dos proventos que vem sendo atualmente pagos com base no presente ato, correspondente à quantia de R$ 41.202,60, e, sobretudo, a sucessão de irregularidades identificadas no presente processo, a saber: i) a ilegalidade na transformação do emprego público em comissão ocupado pelo interessado em cargo público efetivo; ii) a impossibilidade de acumulação de proventos de cargos não acumuláveis na atividade; iii) a inobservância do teto constitucional, considerada a soma das duas rendas, conforme orientação preconizada por este Tribunal constante do Acórdão nº 1.994/2015-Plenário; e iv) a ilegalidade no pagamento dos quintos e da parcela opção constantes do presente ato.
2.5.	 Com as vênias de estilo, como bem reproduzido por esta Secretaria, o Acórdão 3.388/2008 - 1ª Câmara, entendeu ser possível prosperar a aposentadoria do Senado Federal, devendo, entretanto, o servidor optar pela que considerasse mais vantajosa. Por isso, presente pronunciamento deste TCU favorável, não se poderia falar em má-fé simplesmente pelo recebimento da notificação para o exercício do constitucional direito de defesa. Como bem lembrado na instrução precedente, a presunção de boa-fé foi quebrada pela Lei 8.112/1990, apenas na hipótese de valores recebidos em decorrência de liminar, caso este venha a ser revogada ou o mérito ser desfavorável. A explicação está antecipada na Súmula 405 do STF. Essa a única hipótese objetiva, nas demais a má-fé deve ser subjetivamente comprovada. De outra, também como lembrado por esta Secretaria, o recorrente menciona três decisões do STF que entenderam pela possibilidade da acumulação para casos anteriores a 1998 (RE 635.011, 27.572 e 24.952) . Por essas razões, entendo deva-se tornar insubsistente o subitem 9.3.1.1. do Acórdão 1.070/2016-TCU-Plenário e de se propor a dispensa da devolução dos valores indevidamente recebidos até a data da ciência do acórdão recorrido pelo Prodasen, com fundamento no Enunciado 106 da Súmula da Jurisprudência do TCU.
 (...) 
	Parecer do MPTCU:
    O presente ato de aposentadoria foi inicialmente apreciado pela 1ª Câmara do TCU, na sessão de 14 de outubro de 2008, quando da prolação do Acórdão nº 3.388/2008-TCU-1ª Câmara (peça 2, pág. 23) , ocasião em que essa Corte de Contas considerou ilegal o referido ato, em razão da impossibilidade de acumulação de duas aposentadorias decorrentes de cargos inacumuláveis na atividade à conta do mesmo regime previdenciário a que se refere o art. 40 da Constituição Federal de 1988, conforme estabelecido no art. 11 da EC nº 20/1998. Convém trazer a lume excerto do aludido Acórdão 3.388/2008-TCU-1ª Câmara (pág. 23 da peça 2) , in verbis: 
9.3.3. comunique ao interessado de que é possível prosperar a aposentadoria concedida pelo Senado Federal, se mais vantajosa, desde que haja prévia renúncia à de Auditor Fiscal do Tesouro Nacional;
	Como se vê, naquela ocasião, o TCU admitiu a possibilidade de aposentadoria do interessado no cargo em comissão exercido no Prodasen. Ocorre que, posteriormente, em sede de pedido de reexame interposto pelo aposentado, o Tribunal, por meio do Acórdão nº 3.378/2011-TCU-1ª Câmara (pág. 37 da peça 5) , tornou insubsistente o Acórdão nº 3.388/2008-TCU-1ª Câmara, tão somente por inobservância dos princípios constitucionais do contraditório e da ampla defesa, determinando o encaminhamento do feito ao Relator a quo, a fim de que fossem observadas as diretrizes estabelecidas no Acórdão nº 587/2011-TCU-Plenário.
	O julgamento do feito deu origem ao Acordão 1.070/2016-TCU-Plenário, ora recorrido, que apreciou o ato de aposentadoria do servidor pela ilegalidade, desta feita não apenas pela percepção de mais de uma aposentadoria à conta do regime de previdência próprio dos servidores públicos, mas também pelo enquadramento do servidor ocupante de cargo em comissão em ocupante de cargo efetivo na forma do art. 243 da Lei 8.122/90, com posterior concessão de aposentadoria à conta do regime de previdência próprio dos servidores públicos (previsto no art. 40 da Constituição Federal - CF de 1988) , o que contrariaria o § 13 do art. 40 da Constituição Federal de 1988. 
	Além disso, a decisão ora recorrida determinou a devolução dos valores percebidos indevidamente pelo interessado desde a sua notificação para apresentar alegações de defesa, ocorrida em 23/1/2013, considerando-se não mais haver presunção de boa-fé. 
	Não restam dúvidas de que, com a prolação do Acórdão nº 1.070/2016-Plenário, a situação do aposentado sofreu severa piora, fazendo com que a declaração de nulidade do Acórdão nº 3.388/2008-TCU-1ª Câmara, com o intuito de garantir-lhe o direito fundamental ao contraditório, tenha operado verdadeira reformatio in pejus indireta, retirando do servidor a possibilidade de se aposentar, à conta do orçamento, no emprego de Assessor do Prodasen, possibilidade anteriormente assegurada pelo TCU. Nesse sentido, acompanhamos a manifestação do secretário da Serur, de que se o resultado in malam partem fosse vislumbrado no momento de declaração de nulidade do Acórdão nº 3.388/2008-TCU-1ª Câmara, por força do Acórdão 3.378/2011-TCU-1ª Câmara, seria o caso de não se declarar a nulidade, pois lhe traria prejuízo. 
 (...) .
                                                              ***
3.	Observo que a impugnação, por esta Corte de Contas, da aposentadoria do recorrente no cargo efetivo ocupado no Senado Federal veio a ocorrer em 2016, ou seja, 21 anos após a emissão do ato, o que, conforme anotado nas transcrições, atrai o princípio da proteção da confiança legítima em favor do interessado, que viveu por 21 anos na crença de que sua aposentadoria emitida pelo Senado era legal!
4.	Outrossim, no primeiro momento em que este Tribunal deliberou sobre a questão, em 2008, o acórdão então proferido admitiu expressamente a possibilidade de o servidor optar por sua aposentadoria estatutária no cargo do Senado Federal. Essa dicção era a adotada à época, conforme assinalado no parecer da Serur. Nesse ínterim, este Tribunal chegou a proferir, em sede de Consulta, os Acórdãos 2.737/2010-Plenário (relator: Ministro Augusto Nardes) e 3.087/2010-Plenário (por mim relatado) , ambos favoráveis à tese esposada no subitem 9.3.3 do Acórdão nº 3.388/2008-TCU-1ª Câmara. 
5.	Somente em 2013, ou seja, cerca de 18 anos após a emissão do ato e 5 anos após sua primeira apreciação por este Tribunal, é que a jurisprudência sobre a matéria foi efetivamente modificada, passando a não mais admitir essa acumulação, fato ocorrido por meio do Acórdão 2.291/2013-Plenário (relator: Ministro Benjamin Zymler) .
6.	A irretroatividade da mudança jurisprudencial na análise de atos sujeitos a registro por este Tribunal já foi afirmada pelo Supremo Tribunal Federal, a exemplo do julgamento proferido no MS 28.223-AgR/DF (relatora Ministra Rosa Weber, Julgamento:  24/03/2017, Primeira Turma) , assim ementado:
EMENTA AGRAVO REGIMENTAL EM MANDADO DE SEGURANÇA. INTERPOSIÇÃO SOB A ÉGIDE DO CPC/1973. APOSENTADORIA. CÔMPUTO DE TEMPO DE ALUNO-APRENDIZ. Na apreciação da legalidade, para fins de registro, de ato inicial concessivo de aposentadoria, a jurisprudência desta Suprema Corte, fundada nos princípios da segurança jurídica e da proteção da confiança, reputa inviável a aplicação retroativa da interpretação restritiva da Súmula nº 96/TCU assentada por meio do Acórdão nº 2024/2005 do Plenário do Tribunal de Contas da União. Agravo regimental conhecido e não provido.
7.	Na mesma linha: MS 27.944 AgR/DF (Relator:  Min. ROBERTO BARROSO, Julgamento:  24/03/2017, Primeira Turma) ; MS 32.245 AgR/DF (Relator:  Min. TEORI ZAVASCKI, Julgamento:  22/10/2013, Segunda Turma) ; MS 28.438/DF (Relator: Min. LUIZ FUX, Julgamento: 30/10/2013, decisão monocrática) ; MS 28.399 AgR/DF (Relator: Min. RICARDO LEWANDOWSKI, Julgamento: 22/5/2012, Segunda Turma) .
8.	Não obstante essas ponderações, reconheço que a jurisprudência deste Tribunal propende para a aferição da legalidade dos atos de pessoal com base no entendimento esposado à data da respectiva apreciação para fins de registro. Nesse ponto, alinho-me com o Relator. 
9.	Entretanto, quanto ao afastamento da boa-fé do recorrente, considero que os argumentos alinhavados pela Serur e pelo Ministério Público de Contas são mais que suficientes para descaracterizar essa pecha. 
10.	Se o próprio Supremo Tribunal Federal acredita na proibição de retroação jurisprudencial in malam partem, por que razão também não acreditaria nesse entendimento, na mais plena boa-fé, um servidor com mais de 90 anos de idade, que viu sua aposentadoria impugnada após mais de 20 anos, e mais, depois de um acórdão, deste mesmo Tribunal de Contas da União, que admitiu expressamente a sua legalidade ao examinar pela primeira vez o mesmo ato de aposentadoria (Acórdão 3.388/2008 - 1ª Câmara) . O Acórdão 3.388/2008 franqueou-lhe expressamente o direito de optar por essa aposentadoria. Qualquer pessoa, em sã consciência, iria se insurgir contra uma decisão como a proferida em 2016, na mais pura boa-fé. 
11.	Quanto à acumulação de proventos, também identifico elementos reveladores da boa-fé do interessado. Com efeito, o recurso sob exame menciona três decisões do Supremo Tribunal Federal que, em tese, garantiriam a possibilidade da acumulação de aposentadorias para casos antigos, anteriores a 1998 (MS 27.572, RE 635.011 e MS 24.952) . 
12.	Segundo o parecer do então titular da Serur, a matéria teria sido pacificada no STF com o julgamento da repercussão geral no RE 584.388, de 2011 (relator: Ministro Ricardo Lewandowski; julgamento em 31/08/2011) . Todavia, dois dos precedentes invocados pelo recorrente - RE 635.011 e MS 27.572 -  foram proferidos após o mencionado RE 584.388, o que reforça a convicção de que agiu de boa-fé.  
13.	O julgamento do MS 27.572 (relator: Ministro Luiz Fux) , anotado pelo recorrente, ocorreu em 15/12/2015, e sua ementa revela uma dicção que, em tese, também se amolda a seu caso:
             MS 27.572:
1. Esta Corte possui entendimento no sentido de autorizar a acumulação de proventos de duas aposentadorias se, após inativo, o servidor retorna ao serviço público no período em que o texto constitucional de 1969 assim permitia e aposenta-se novamente sob a vigência da Constituição da República de 1988, em sua redação original. Precedentes: MS 24952, Rel. Min. Carlos Britto, Pleno, DJe 3/2/2006, RE 635011 AgR-segundo, Rel. Min. Luiz Fux, Primeira Turma, DJe 4/10/2012. [Os grifos destacam o segundo precedente anotado no recurso].
2. In casu, a ora agravada reingressou no serviço público na FUNABEM, em 15/1/1980, em perfeita consonância com o texto constitucional vigente à época, e aposentou-se em 30/10/1991, ou seja, sob a vigência do texto constitucional de 1988. Desse modo, faz jus ao benefício previdenciário negado pelo TCU.
14.	À semelhança do precedente acima descrito (MS 27.572, de 2015) , o interessado também reingressou no serviço público federal na década de 1980, mais precisamente em 1º/2/1983, e aposentou-se antes da EC 20/1998, em 12/09/1995.
15.	Não pretendo, com essas anotações, defender a legitimidade da acumulação de proventos no caso concreto, mas apenas demonstrar que o recorrente, motivado por acórdãos do Supremo Tribunal Federal contemporâneos à tramitação deste processo, tinha fundadas razões para crer, de boa-fé, que estava amparado no bom direito para tentar manter a acumulação de proventos.
16.	Esse amplo conjunto de peculiaridades, a meu ver, não permitem abraçar a tese de que o recorrente deixou de agir de boa-fé após ser notificado, em 2013, para defender seus interesses neste processo, e, ainda, ao interpor o presente recurso contra o Acórdão 1.070/2016-Plenário. 
17.	Assim, considero inaplicável o comando inserto no subitem 9.3.1.1 do Acórdão 1.070/2016-Plenário. Daí minha conclusão pelo provimento parcial do recurso.
18.	Senhores ministros, para finalizar, registro que, desde 2016, o recorrente não recebe os proventos da aposentadoria emitida pelo Senado Federal. Segundo as informações constantes à peça 62, Oficio 10/2017 - COAUDPES/SCISF/SF, de 14/11/2017, emitido pela Secretaria de Controle Interno do Senado Federal, o pagamento dos proventos de aposentadoria ao inativo Antônio Thomé foi suspenso desde 1º/6/2016, em virtude da cautelar expedida no Acórdão 1.070/2016-Plenário, verbis: 
Tendo em vista o pedido de reexame interposto contra o Acórdão n° 1070/2016-TCU-Plenário, e que considerou ilegal a concessão da aposentadoria ao servidor ANTÔNIO THOME, matrícula 103801, com efeito suspensivo quanto à retroação dos efeitos financeiros até 23/01/2013, constante no Processo n° 00200.007535/2016-21. comunicamos a Vossa Senhoria que foram alterados os seus proventos nos seguintes termos:
         "SUSPENDER o pagamento dos proventos de aposentadoria, a partir de 01/06/2016".
É como Voto, senhor Presidente:
9.1. conhecer do presente pedido de reexame, para, no mérito, dar- lhe provimento parcial, no sentido de tornar insubsistente o subitem 9.3.1.1 do Acórdão 1.070/2016-TCU- Plenário; 
9.2 nos termos da Súmula-TCU 106, dispensar a devolução dos valores referentes à acumulação ilegal de proventos de aposentadoria indevidamente recebidos até a data da ciência do acórdão recorrido (Acórdão 1.070/2016-TCU- Plenário) ; 
9.3 dê ciência do presente Acórdão, bem como do Relatório e Votos que os fundamentam, ao recorrente e ao órgão responsável.
TCU, Sala das Sessões Ministro Luciano Brandão Alves de Souza, em 5 de fevereiro de 2020.
RAIMNDO CARREIRO 
Ministro

Secretaria Especial de Informática do Senado Federal

3. Interessados/Responsável/Recorrente:
3.1. Interessados: Antonio Thomé (XXX.865.118-XX); Senado Federal
3.2. Responsável: Antônio Thomé (XXX.865.118-XX)
3.3. Recorrente: Antônio Thomé (XXX.865.118-XX)

13.1. Ministros presentes: José Mucio Monteiro (Presidente), Walton Alencar Rodrigues (Relator), Augusto Nardes, Aroldo Cedraz, Raimundo Carreiro, Ana Arraes e Vital do Rêgo.
13.2. Ministro que votou na sessão de 12/12/2017: Benjamin Zymler
13.3. Ministra que não participou da votação: Ana Arraes
13.4. Ministro com voto vencido: Raimundo Carreiro.
13.5. Ministros-Substitutos convocados: Marcos Bemquerer Costa e André Luís de Carvalho.
13.6. Ministro-Substituto convocado que votou na sessão de 12/12/2017: Augusto Sherman Cavalcanti.
13.7. Ministro-Substituto convocado que não participou da votação: Marcos Bemquerer Costa
13.8. Ministro-Substituto presente: Weder de Oliveira.

ACORDAO-COMPLETO-2400776

Acórdão 596/2020 - Plenário

Antônio Thomé

Antonio Thome

WALTON ALENCAR RODRIGUES

Ministro Benjamin Zymler

Trata-se de pedido de reexame em aposentadoria, assim instruído pelo auditor de federal de controle externo, in verbis (peça 52) :
"1. Trata-se de pedido de reexame do Acórdão 1070/2016-TCU-Plenário (peça 31) , interposto pelo Sr. Antônio Thomé, ex-servidor do Prodasen, que julgou ilegal o seu ato de aposentadoria.
1.1.	A referida deliberação tem o seguinte teor:
9.1. considerar ilegal a concessão de aposentadoria a Antônio Thomé (XXX.865.118-XX) , negando-lhe o correspondente registro;
9.2. com fundamento no poder geral de cautela inerente à atuação desta Corte de Contas, conforme previsto no art. 276 do RITCU, deferir medida cautelar para que a presente decisão possua eficácia imediata a partir da sua publicação, suspendendo-se o pagamento de qualquer valor ao interessado em decorrência do presente ato de aposentadoria;
9.3. determinar à Diretoria-Geral do Senado Federal que:
9.3.1. no prazo de 30 (trinta) dias, a contar da ciência desta deliberação, instaure os competentes processos administrativos para:
9.3.1.1. apurar os valores recebidos indevidamente pelo interessado desde a sua notificação para apresentar alegações de defesa nos presentes autos, ocorrida em 23 de janeiro de 2013, e promover, nos termos do art. 46 da Lei nº 8.112/1990, o ressarcimento ao erário, considerando-se não mais haver, no caso concreto, a presunção de boa-fé na percepção dos proventos de aposentadoria a partir da referida data;
9.3.1.2. apurar a existência de outros casos similares ao analisado neste processo, adotando as providências de sua alçada para regularizar as situações irregulares eventualmente identificadas, franqueando previamente aos interessados o direito ao contraditório;
9.3.2. dê ciência do inteiro teor desta deliberação ao interessado e encaminhe ao Tribunal, no prazo de 30 (trinta) dias contados da ciência da decisão, documento apto a comprovar que o interessado teve conhecimento do acórdão;
9.3.3. faça cessar, a partir da ciência do presente acórdão, o pagamento decorrente do ato considerado ilegal, sob pena de responsabilidade solidária da autoridade administrativa omissa;
9.3.4 no prazo de 60 (sessenta) dias, a contar da ciência desta deliberação, informe a este Tribunal sobre as providências adotadas em cumprimento às determinações descritas no subitem 9.3.1, incluindo os respectivos resultados; 
9.4. determinar à Sefip que adote medidas para:
9.4.1. esclarecer à unidade jurisdicionada que o Sr. Antônio Thomé é servidor aposentado do Ministério da Fazenda desde 31/12/1980, no cargo de Auditor Fiscal da Receita Federal, não lhe sendo lícito, portanto, nos termos dos arts. 37, XVI, da Constituição Federal e 11 da Emenda Constitucional 20/1998, acumular outra aposentadoria estatutária, caso fosse legítima a transformação do emprego público em comissão em cargo público efetivo levada a efeito; outrossim, ainda que fossem legítimas a transformação de cargo empreendida pelo órgão jurisdicionado e a acumulação dos respectivos proventos de aposentadoria, deveria ter sido observado o teto constitucional previsto no art. 37, inciso XI, da Constituição Federal, considerada a soma das duas rendas, conforme orientação preconizada por este Tribunal constante do Acórdão 1994/2015-TCU-Plenário;
9.4.2. monitorar o cumprimento do item 9.3 da presente deliberação, representando ao Tribunal em caso de não atendimento;
9.4.3. acompanhar o deslinde do presente processo, zelando para que seja observado o disposto no item 9.4.1 na eventualidade da presente decisão ter a sua eficácia suspensa;
9.5. dar ciência do presente acórdão ao órgão jurisdicionado e ao interessado (grifos acrescidos) .
HISTÓRICO
2. O presente ato de aposentadoria, emitido pelo Centro de Informática e Processamento de Dados do Senado Federal - PRODASEN em favor de Antônio Thomé, que se aposentou compulsoriamente com proventos proporcionais no cargo de Assessor, foi inicialmente julgado por esta 1ª Câmara na sessão de 14 de outubro de 2008.
2.1.	Naquela Sessão, por meio do Acórdão 3388/2008-TCU-Primeira Câmara (pág. 23 da peça 2) , este Tribunal considerou ilegal o ato de aposentadoria do interessado, tendo em vista a impossibilidade de acumulação de duas aposentadorias decorrentes de cargos inacumuláveis na atividade à conta do mesmo regime previdenciário a que se refere o art. 40 da Constituição Federal de 1988, conforme estabelecido no art. 11 da EC nº 20/1998.
2.2.	De fato, quando do aludido julgamento, constatou-se que o interessado estava percebendo proventos de aposentadoria do cargo de Auditor Fiscal da Receita Federal, no qual se aposentou voluntariamente em 31/12/1980, cumulativamente com os proventos do cargo de Assessor do PRODASEN, cargo no qual se aposentou compulsoriamente em 12/9/1995 (pág. 2 da peça 1) .
2.3.	Interposto pedido de reexame pelo servidor interessado, foi este provido em 31 de maio de 2011, pelo Acórdão 3378/2011-TCU-Primeira Câmara (pág. 37 da peça 5) , o qual tornou insubsistente o Acórdão 3388/2008-TCU-Primeira Câmara, por inobservância aos princípios constitucionais do contraditório e da ampla defesa, determinando-se o encaminhamento do feito ao Relator a quo, a fim de que fossem observadas as diretrizes estabelecidas nos itens 9.2 e 9.4 do Acórdão 587/2011-TCU-Plenário.
2.4.	Em 30/11/2012 (peça 9) , foi expedida notificação dirigida ao interessado, para que ele se pronunciasse acerca das seguintes irregularidades verificadas em seu ato de aposentadoria:
"Irregularidade (s) : a) Enquadramento de servidor ocupante de cargo em comissão em ocupante de cargo efetivo na forma do art. 243 da Lei 8.122/90, com posterior concessão de aposentadoria à conta do regime de previdência próprio dos servidores públicos (previsto no art. 40 da Constituição Federal - CF de 1988) , o que contraria o § 13 do art. 40 da CF; b) percepção de mais de uma aposentadoria à conta do regime de previdência próprio dos servidores públicos (previsto no art. 40 da CF de 1988) , o que contraria o § 6º do art. 40 da CF de 1988 e o art. 11 da Emenda Constitucional nº 20/1998; c) percepção da vantagem "opção" sem demonstrar a satisfação dos requisitos do art. 193 da Lei 8.112/90 e a incorporação do direito até 18/1/1995, o que contraria o Acórdão 2076/2005-TCU-Plenário; d) proventos calculados sem observância à proporcionalidade entre estes e o tempo de contribuição, o que contraria o inciso II do § 1º do art. 40 da CF".
2.5.	Em 27/2/2013 (peça 19) , o interessado apresentou suas alegações de defesa, sustentando, em síntese, ser possível a acumulação dos proventos do cargo de Auditor Fiscal da Receita Federal com o de Assessor do Prodasen, conforme precedentes desta Corte e do Supremo Tribunal Federal que enumera.
2.6.	A Sefip, instruindo o feito, manifestou-se pela ilegalidade do ato de aposentadoria ora submetido a julgamento, em virtude das seguintes irregularidades:
i)  percepção de mais de uma aposentadoria à conta do regime de previdência próprio dos servidores públicos, contrariando o disposto no § 6º do art. 40 da CF/1988 e o art. 11 da EC nº 20/1998; 
ii)  ausência de amparo legal para o deferimento da incorporação da vantagem quintos/décimos, haja vista que as atribuições da função comissionada ocupada pelo servidor tinha natureza de emprego público, o qual foi posteriormente transformado em cargo público efetivo, por força do art. 243 da Lei nº 8.112/1990;
iii)  ausência de amparo legal para a incorporação da vantagem denominada opção, haja vista que as atribuições da função comissionada ocupada pelo servidor tinha natureza de emprego público, o qual foi posteriormente transformado em cargo público efetivo, por força do art. 243 da Lei nº 8.112/1990;
2.7.	O Ministério Público junto a esta Corte de Contas manifestou sua concordância em relação às irregularidades suscitadas pela unidade técnica, divergindo, no entanto, do posicionamento da Sefip relativamente à possibilidade de transformação do emprego público em comissão ocupado pelo interessado em cargo público efetivo, por força do disposto no art. 243, § 1º, da Lei nº 8.112/1990.
2.8.	Na fundamentação do acórdão recorrido (peças 32 e 33) , defendeu-se que, em havendo o interessado ocupado, na verdade, cargo em comissão de livre provimento e exoneração no âmbito do Prodasen, mostra-se indevida a concessão de aposentadoria à conta do regime de previdência próprio dos servidores públicos estatutários.
ADMISSIBILIDADE
3.	Reitera-se o exame preliminar de admissibilidade de peça 39, em que se propôs o conhecimento do presente pedido de reexame, nos termos do artigo 48 da Lei 8.443/1992, c/c os artigos 285 e 286, parágrafo único, do RI/TCU, suspendendo-se os efeitos dos itens 9.1 e 9.3.1.1 do Acórdão 1070/2016-TCU-Plenário. Observa-se que o Excelentíssimo Senhor Ministro Relator Walton Alencar Rodrigues, mediante o despacho de peça 43, concordou com esta unidade técnica. 
MÉRITO
4. Delimitação
4.1.	Constitui objeto do presente recurso definir se:
	a) o cargo de assessor do Prodasen pode ser enquadrado como de provimento efetivo;
	b) é possível a acumulação de proventos de Auditor Federal da Receita Federal com a aposentadoria no cargo de Assessor do Prodasen.
5. Do cargo de Assessor do Prodasen
5.1.	O recorrente aduz que o cargo de assessor do Prodasen é de provimento efetivo, com base nos seguintes argumentos:
5.2.	Consta dos autos que a Comissão Diretora, na 9ª reunião ordinária realizada em 5/6/1997, decidiu transformar o cargo de assessor, exercido pelo servidor no Prodasen, em cargo de provimento efetivo, com fundamento no § 1º do art. 243 da Lei 8.112/1990. Como se trata de competência constitucional privativa, falece ao TCU a faculdade de intervir na referida transformação.
5.3.	 É dizer: é competência privativa do Senado dispor sobre a transformação dos cargos, empregos e funções de seus serviços, não se permitindo a intervenção de qualquer outro poder.
Análise:
5.4.	Consta do ato de peça 1, p. 2, que o Sr. Antônio Thomé foi admitido no cargo de assessor em 1/2/1983 e, portanto, sob a égide da Constituição de 1967, com a redação dada pela Emenda Constitucional 1/1969, que assim dispunha em seu art. 97:
Art. 97. Os cargos públicos serão acessíveis a todos os brasileiros que preencham os requisitos estabelecidos em lei. 
§ 1º A primeira investidura em cargo público dependerá de aprovação prévia, em concurso público de provas ou de provas e títulos, salvo os casos indicados em lei. 
§ 2º Prescindirá de concurso a nomeação para cargos em comissão, declarados em lei, de livre nomeação e exoneração. 
§ 3º Nenhum concurso terá validade por prazo maior de quatro anos contado da homologação (grifos acrescidos)     (Incluído pela Emenda Constitucional nº 8, de 1977) 
5.5.	Comentando o artigo supra, assevera Oswaldo Aranha Bandeira de Mello:
Pela Magna Carta de 1969, art. 100, os funcionários nomeados mediante concurso têm o período de dois anos para se tornarem efetivos. Admitidos sem concurso, caso excepcional, e nos termos legais, consoante o § 1º, do art. 97, da Magna Carta de 1969, só se tornarão estáveis se prevista em lei essa possibilidade, e em prazo superior a dois anos, porquanto a estabilidade nesse período a Magna Carta de 1969, no art. 100, citado, só os previu para os nomeados após aprovação em concurso.
 (...) 
Pela Magna Carta de 1969, os cargos públicos são acessíveis a todos os brasileiros que preencham os requisitos estabelecidos em lei (art. 97) . A primeira investidura em cargo público dependerá de aprovação prévia em concurso público de provas ou de provas e títulos, salvo os casos indicados em lei (§1º do art. 97) . Nos termos constitucionais, prescinde de concurso a nomeação para cargos públicos em comissão, declarados em lei de livre nomeação e exoneração (§ 2º do art. 97) ; para cargos públicos efetivos, de civil ex-combatente da Segunda Guerra Mundial, que tenha participado, efetivamente, em operações bélicas na Força Expedicionária Brasileira, Marinha, Força Aérea e Exército, Marinha Mercante (art. 197) ; para cargos de Auditor e Promotor de Justiça da União, os então substitutos na data da promulgação da Magna Carta de 1969, que tenham adquirido estabilidade nessas funções, respeitados os direitos dos candidatos aprovados em concurso (art. 195) (in Princípios Gerais de Direito Administrativo, Rio de Janeiro: Forense, 1969, p. 343 e 397) .
5.6.	É dizer: fora os casos expressamente previstos nos artigos 195 e 197 da  Carta Magna de 1969, além dos cargos públicos em comissão, era obrigatória a realização de concurso público para a investidura em cargo público. 
5.7.	Não consta dos autos que o interessado tenha prestado concurso público para a investidura no cargo de assessor do Prodasen, além de não se enquadrar nas situações previstas nos artigos 195 e 197 da Lei Maior de 1969. Daí exsurge a conclusão de que ocupava cargo de provimento em comissão.
5.8.	Nesse sentir, merecem ser acolhidas as judiciosas considerações do relator a quo:
25.	Deste modo, para se saber, no caso concreto, da transformação ou não do emprego exercido pelo ora interessado junto ao PRODASEN em cargo público efetivo de natureza estatutária, faz-se imprescindível a análise da natureza jurídica do emprego público então ocupado. Nesse sentido, extrai-se do Ofício nº 004/2003-ARH/SCINT/SF encaminhado pela Auditoria de Recursos Humanos do Controle Interno do Senado Federal ao Secretário de Fiscalização de Pessoal desta Corte o seguinte:
" (...) 
2.	Ao analisarmos a referida concessão, verificamos que o servidor Antônio Thomé foi contratado pelo PRODASEN para o cargo em comissão de Assessor, por tempo indeterminado, sendo regido pela Consolidação das Leis do Trabalho e segundo as normas do FGTS.
3.	Com o advento da Lei nº 8.112/90, o referido servidor teve seu contrato de trabalho extinto, mas continuou ocupando o cargo em comissão para o qual havia sido contratado pelo PRODASEN.
4.	Em 04 de dezembro de 1991, o servidor protocolizou requerimento solicitando seu enquadramento naquele Órgão, com base no artigo 243 da Lei nº 8.112/90, alegando que havia sido contratado como empregado e nunca havia ocupado cargo em comissão.
5.	A Comissão Diretora aprovou parecer contrário ao enquadramento pretendido pelo citado servidor, alegando que os empregos de Assessor daquele Órgão sempre foram empregos de confiança e que em seu respectivo Plano de Carreira foram considerados como cargos em comissão de livre nomeação e exoneração.
6. 	Em dezembro de 1993, o assunto foi retomado pela então Primeira-Secretaria, com encaminhamento da matéria à apreciação do Conselho de Supervisão do Prodasen que emitiu parecer com o entendimento de que o servidor em questão teria sido abrangido pelo disposto no artigo 243 da citada Lei nº 8.112/90, tendo seu emprego transformado em cargo efetivo.
7.	Em seguida, a Comissão Diretora do Senado Federal aprovou Parecer favorável ao servidor, adequando sua situação funcional e determinando sua aposentadoria compulsória, por ter atingido a idade limite para o serviço ativo.
8.	Assim sendo, o servidor foi aposentado compulsoriamente pelo Ato do Diretor-Geral nº 1562, de 16 de junho de 1997, no cargo efetivo de Assessor, com proventos proporcionais ao tempo de serviço, apurado até 11.09.95, data em que completou 70 anos.
9.	Esta Secretaria de Controle Interno manifestou-se conforme informação nº 115/2001, pelo entendimento de que o servidor Antônio Thomé não poderia ter sido enquadrado como ocupante de cargo efetivo, com base no art. 243 da Lei nº 8.112/90, tendo em vista que o seu cargo de Assessor continuou a integrar a estrutura do PRODASEN, como cargo em comissão de livre provimento e exoneração. Portanto, jamais ocorreu a transformação do cargo.
10.	Acrescentamos, ainda, que o servidor também não implementava as condições para aposentadoria com base na Decisão nº 733/94 desse Tribunal, tendo em vista que o mesmo só completou tempo para a aposentadoria compulsória em setembro de 1995.
11.	Constatamos, também, que o servidor já possui uma aposentadoria com proventos integrais pelo Ministério da Fazenda, no cargo de Auditor Fiscal do Receita Federal, desde 31.12.80, não podendo por conseguinte, acumular dois proventos de aposentadoria, por força do parágrafo 6º do artigo 40 da Constituição Federal.
12. 	Assim sendo, pelos motivos expostos acima, opinamos pela ilegalidade da concessão de aposentadoria ao servidor Antônio Thomé.
 (...) " (grifou-se) . 
26.	Como se vê, o emprego público de Assessor ocupado pelo interessado junto ao PRODASEN possui indubitável natureza jurídica de emprego de confiança, por se tratar de emprego público de livre nomeação e exoneração, ou seja, era ocupado por pessoas diretamente indicadas pelas autoridades competentes e passíveis de demissão ad nutum. Referido encargo, aliás, ainda subsiste, com a mesma natureza na estrutura do PRODASEN, esclarecendo o Controle Interno do Senado Federal que "os empregos de Assessor daquele Órgão sempre foram empregos de confiança e que em seu respectivo Plano de Carreira foram considerados como cargos em comissão de livre nomeação e exoneração".
27.	Assim sendo, pouco importa o fato de ter sido ele contratado por tempo indeterminado pelo regime da Consolidação das Leis do Trabalho. Isso porque, segundo entendimento do Supremo Tribunal Federal, o contrato de trabalho por prazo indeterminado era o instrumento adequado para dar provimento aos empregos públicos de confiança, sendo esta uma característica adstrita ao regime normativo aplicável ao seu provimento e desprovimento e não à forma como se deu a contração. 
5.9.	Acrescente-se o pronunciamento do nobre representante do Parquet Especializado,  constante do relatório do acórdão ora recorrido:
Embora manifestemos nossa anuência à análise efetuada Sefip em relação aos três últimos itens objeto da oitiva, divergimos da conclusão relativa à possibilidade de enquadramento do emprego em comissão, de Assessor, exercido pelo interessado, em cargo efetivo, nos termos do art. 243, §1º da Lei 8.112/1990. Convém ressaltar que a base do entendimento da Unidade Técnica está firmada no Acórdão 2737/2010-TCU-Plenário, que retrataria a jurisprudência dessa Corte de Contas sobre o tema.
Cumpre esclarecer que o Acórdão 2737/2010-TCU-Plenário fora objeto de ação civil pública de nº 0013949- 91.2012.4.01.3400, movida pelo Ministério Público Federal, a qual se manifestou no sentido de que o Tribunal teria aplicado "interpretação equivocada". A referida ação teve, em 4/12/2013, no âmbito de primeira instância na Justiça Federal, sentença procedente para declarar nula a decisão que transformou os cargos comissionados ocupados pelos requeridos em cargos efetivos.
	Vale dizer que deste então, essa Corte de Contas tem evoluído no seu entendimento. Aliás, a linha jurisprudencial perfilhada pelo Acórdão 2737/2010-TCU-Plenário foi superada com a prolação do Acórdão 2291/2013-TCU-Plenário, ocasião em que se examinava consulta formulada pelo Presidente da Comissão de Trabalho, de Administração e Serviço Público da Câmara dos Deputados, para que essa Corte se manifestasse sobre a possibilidade de enquadramento, no Regime Jurídico dos Servidores Públicos Civis da União (Lei 8.112/1990) , das funções de confiança de Secretariado Parlamentar criadas naquela Casa na ordem constitucional anterior.
	No aludido Acórdão, essa Corte respondeu ao consulente que "o encargo de Secretariado Parlamentar, por caracterizar, ao tempo da edição da Lei 8.112/1990, função de confiança, sendo provido por pessoa da confiança do parlamentar e passível de demissão ad nutum, foi transformado em cargo em comissão, nos termos do § 2º do art. 243 da referida Lei". No mesmo sentido, a Jurisprudência do Supremo Tribunal Federal também afirma que funções como a de Secretário Parlamentar, Assessor Técnico, entre outras, por se tratarem de empregos de confiança, o qual tem como característica sua transitoriedade e dispensabilidade ad nutum, não trariam o direito à estabilidade prevista no caput do art. 19 do ADCT da Constituição Federal de 1988, aplicando-lhe o disposto no § 2º do mesmo dispositivo (MS 20.933-DF, MS 23.118-8-DF; MS 23.061; RMS 21.107-5/DF; MS 23.099; MS 21.680 e MS 22.979, entre outros) .
	Outro argumento utilizado pela Unidade Técnica para defender a legalidade do enquadramento se pauta no fato de que o interessado teria sido contratado para o cargo em comissão de Assessor, "por tempo indeterminado, sendo regido pela Consolidação das Leis do Trabalho e segundo as normas do FGTS", conforme verificado por meio do contrato de trabalho, assinado a partir de 1/2/1993 (peça 12, pág. 4-5) . Tal documento, na argumentação da Unidade Técnica, comprovaria que o interessado teria sido contratado como "empregado" e não como "sem vínculo com a administração pública".
	No entanto, convém destacar que o referido argumento encontra-se há muito superado. A esse respeito, salientamos que a Suprema Corte tem jurisprudência pacífica no sentido de que o contrato de trabalho por prazo indeterminado era o instrumento adequado para dar provimento aos empregos públicos de confiança, pois o caráter temporário da investidura do seu ocupante não equivale à temporariedade da função. A identificação do predicado "de confiança"' do cargo ou emprego público resultaria do regime normativo aplicável ao seu provimento e desprovimento. Vale frisar que, conforme relatado pelo Controle Interno (peça 1, pág. 10) , o cargo de Assessor continuou a integrar a estrutura do PRODASEN, como cargo em comissão de livre provimento e exoneração.
5.9.	Nessa ordem de ideias, percebe-se o emprego público de Assessor ocupado pelo interessado junto ao PRODASEN tinha natureza jurídica de emprego de confiança, por se tratar de emprego público de livre nomeação e exoneração, ou seja, era ocupado por pessoas diretamente indicadas pelas autoridades competentes e passíveis de demissão ad nutum. Referido encargo, aliás, ainda subsiste, com a mesma natureza na estrutura do PRODASEN, esclarecendo o Controle Interno do Senado Federal que "os empregos de Assessor daquele Órgão sempre foram empregos de confiança e que em seu respectivo Plano de Carreira foram considerados como cargos em comissão de livre nomeação e exoneração".
5.10.	Assim sendo, pouco importa o fato de ter sido ele contratado por tempo indeterminado pelo regime da Consolidação das Leis do Trabalho. Isso porque, segundo entendimento do Supremo Tribunal Federal, o contrato de trabalho por prazo indeterminado era o instrumento adequado para dar provimento aos empregos públicos de confiança, sendo esta uma característica adstrita ao regime normativo aplicável ao seu provimento e desprovimento e não à forma como se deu a contração. 
5.11.	Sobre o tema, traz-se à liça o seguinte precedente:
"Assessor Técnico do Senado Federal: emprego de confiança, que, transformado em cargo em comissão (L. 8.112/90, art. 243, par. 2.) , portanto, de livre exonerabilidade "ad nutum", ilide as pretensões de efetividade e estabilidade e o pedido de reintegração de seu antigo ocupante.
1. O contrato de trabalho por prazo indeterminado era o instrumento adequado para o provimento de empregos públicos de confiança, pois o caráter temporário da investidura do seu ocupante não equivale a temporariedade da função. 
2. A identificação do predicado "de confiança" do cargo ou emprego público independente de que como tal seja expressamente denominado, mas resulta, ao contrário, do regime normativo aplicável ao provimento e desprovimento dele. 
3. Era de confiança o emprego de Assessor Técnico do Senado Federal, contratado por indicação do Senador a cujo gabinete se destinasse, para o exercício de funções de assessoramento direto e pessoal e cuja dispensa se daria, ao final do mandato do titular proponente ou, a qualquer tempo, por vontade deste: consequentemente, ainda que transformado em cargo em comissão, por força do art. 243, par. 2., L. 8.112/90, não invalida a dispensa do antigo ocupante." (MS nº 21.680/DF, Relator Ministro Sepúlveda Pertence, in DJ 23/9/1994 - grifou-se) .
5.12.	É dizer: o fato de o assessor do Prodasen ser regido pela CLT por ocasião do início da vigência da Lei 8.112/1990 não autoriza a interpretação de que o aludido cargo tenha sido transformado em cargo de provimento efetivo. O que houve foi a sua inclusão no Regime Jurídico Único na categoria de "cargo em comissão", por força do § 2º do art. 243 do referido diploma legal:
§ 2º As funções de confiança exercidas por pessoas não integrantes de tabela permanente do órgão ou entidade onde têm exercício ficam transformadas em cargos em comissão, e mantidas enquanto não for implantado o plano de cargos dos órgãos ou entidades na forma da lei. 
5.13.	De fato, antes do início da vigência da Lei 8.112/1990 podia-se vislumbrar duas diferenças nítidas entre os empregos efetivos na Administração Pública e as funções de confiança.
5.14.	A uma, na função de confiança estava presente a fidúcia: o trabalhador que iria se investir no emprego deveria gozar da mais absoluta confiança daquele com quem iria trabalhar. Ao passo que ao empregado público não se exigiria tal confiança.
5.15.	A duas, enquanto os empregados públicos somente poderiam ser dispensados por atos motivados, os investidos em funções de confiança poderiam ser exonerados ad nutum (livre exoneração, sem necessidade de motivação) . 
5.16.	Nesse sentido, mutatis mutandis, traz-se à colação a seguinte ementa oriunda do STF, por ocasião da apreciação do RE 589.998-PI:
Ementa: EMPRESA BRASILEIRA DE CORREIOS E TELÉGRAFOS - ECT. DEMISSÃO IMOTIVADA DE SEUS EMPREGADOS. IMPOSSIBILIDADE. NECESSIDADE DE MOTIVAÇÃO DA DISPENSA. RE PARCIALEMENTE PROVIDO. I - Os empregados públicos não fazem jus à estabilidade prevista no art. 41 da CF, salvo aqueles admitidos em período anterior ao advento da EC nº 19/1998. Precedentes. II - Em atenção, no entanto, aos princípios da impessoalidade e isonomia, que regem a admissão por concurso público, a dispensa do empregado de empresas públicas e sociedades de economia mista que prestam serviços públicos deve ser motivada, assegurando-se, assim, que tais princípios, observados no momento daquela admissão, sejam também respeitados por ocasião da dispensa. III - A motivação do ato de dispensa, assim, visa a resguardar o empregado de uma possível quebra do postulado da impessoalidade por parte do agente estatal investido do poder de demitir. IV - Recurso extraordinário parcialmente provido para afastar a aplicação, ao caso, do art. 41 da CF, exigindo-se, entretanto, a motivação para legitimar a rescisão unilateral do contrato de trabalho.
5.17.	É no mesmo diapasão o seguinte acórdão do TST:
Agravo de instrumento. Servidor público celetista. Demissão imotivada. Impossibilidade. Item I da Súmula 390. Não provimento. 1. A jurisprudência desta Corte Superior é no sentido de que o servidor público celetista da Administração direta, autárquica ou fundacional não pode ser exonerado nem demitido sem inquérito ou sem as formalidades legais de apuração de sua capacidade. Incidência do item I da Súmula 390. 2. Agravo de instrumento a que se nega provimento (TST-AIRR 121940-96.2002.5.02.0060 - 7ªT - Rel. Min. Guilherme Augusto Caputo Bastos. Unânime - DEJT 13.05.2010) (apud Carlos Henrique Bezerra Leite, in Curso de Direito do Trabalho, 6ª ed., São Paulo: Saraiva, 2015, p. 504) .
5.18.	Em virtude dessas considerações, opina-se no sentido de que o cargo de assessor do Prodasen era cargo de confiança e foi transformado em cargo em comissão, não sendo possível, portanto, a concessão de aposentadoria estatutária no aludido cargo.
5.19.	Ex positis, entende-se que a questão da acumulação de duas aposentadorias, uma no cargo de Assessor no Prodasen e, outra, no cargo de Auditor Fiscal da Receita Federal restou prejudicada, ante a impossibilidade da primeira aposentadoria, por ser cargo de provimento em comissão. Foi nesse sentido a ponderação do Ministro Benjamin Zymler, relator a quo:
29.	No mais, entendo que a ilegalidade da transformação do emprego em comissão ocupado pelo interessado em cargo público efetivo prejudica o exame das demais irregularidades constantes do ato de aposentadoria ora submetido a julgamento, a despeito de concordar com a manifestação da unidade técnica no que diz respeito à impossibilidade de acumulação de proventos de cargos inacumuláveis na atividade e à ilegalidade do pagamento de quintos e da parcela opção, no caso concreto.
5.20.	Contudo, por amor ao debate, passar-se-á a examinar a questão da acumulação de duas aposentadorias.
6. Da acumulação de duas aposentadorias
6.1.	O recorrente entende que as aposentadorias nos cargos de Assessor no Prodasen e de Auditor Fiscal da Receita Federal podem ser acumuladas, com base nos seguintes argumentos:
6.2.	A jurisprudência do Supremo Tribunal Federal confirma o entendimento de que é possível a acumulação de duas aposentadorias, conforme se extrai do RE 635.011/RJ, do MS 27.572/DF e do MS 24.952-8/DF.
Análise:
6.3.	Reconhece-se que a exegese apresentada nos precedentes citados pelo recorrente vai de encontro ao entendimento consolidado neste Tribunal. No entanto, é de se considerar a seguinte lição de Carlos Maximiliano:
Uma decisão isolada não constitui jurisprudência; é mister que se repita, e sem variações de fundo. O precedente, para constituir jurisprudência, deve ser uniforme e constante" (grifos acrescidos) (in Hermenêutica e Aplicação do Direito, 15ª Ed., Rio de Janeiro: Forense, 1995, p. 184) .
6.4.	No mesmo sentido, merece destaque a lição de Alexandre Simões Lindoso:
 (...) verifica-se que a jurisprudência não se forma em decorrência de um único julgado.  A ideia de conjunto, de pluralidade de julgados, faz parte de sua essência. Sua conformação, assim, exige uma série de decisões. Mas não é só. É importante que esse agrupamento de decisões guarde internamente harmonia e coerência. É imperioso, portanto, para que se possa cogitar de jurisprudência, que esse conjunto de decisões não seja heterogêneo. Muito pelo contrário, deve estar revestido do atributo da uniformidade, evidenciando univocidade de entendimento acerca de determinada matéria (grifos acrescidos) (in A nova lei dos recursos trabalhistas: Lei 13.015/2014. São Paulo: LTr, 2015, p. 108) .
6.5.	Assim, entende-se que decisões isoladas do Supremo Tribunal Federal não têm importância a ponto de alterar o entendimento já consolidado neste Tribunal e fundamentado nos seguintes precedentes do Pretório Excelso, mesmo antes da EC 20/1998:
EMENTA: CONSTITUCIONAL. ADMINISTRATIVO. SERVIDOR PÚBLICO. PROVENTOS E VENCIMENTOS: ACUMULAÇÃO. C.F., art. 37, XVI, XVII. I. - A acumulação de proventos e vencimentos somente e permitida quando se tratar de cargos, funções ou empregos acumuláveis na atividade, na forma permitida pela Constituição. C.F., art. 37, XVI, XVII; art. 95, parágrafo único, I. Na vigência da Constituição de 1946, art. 185, que continha norma igual a que está inscrita no art. 37, XVI, CF/88, a jurisprudência do Supremo Tribunal Federal era no sentido da impossibilidade da acumulação de proventos com vencimentos, salvo se os cargos de que decorrem essas remunerações fossem acumuláveis. II. - Precedentes do STF: RE-81729-SP, ERE-68480, MS-19902, RE-77237-SP, RE-76241-RJ. III. - R.E. conhecido e provido (RE 163.204, DJ de 31/3/1995) .
CONSTITUCIONAL. ADMINISTRATIVO. DUPLA ACUMULAÇÃO DE PROVENTOS. EC 20/98. IMPOSSIBILIDADE. 1. Servidora aposentada que reingressou no serviço público, acumulando proventos com vencimentos até a sua aposentadoria, quando passou a receber dois proventos. 2. Conforme assentado pelo Plenário no julgamento do RE 163.204, mesmo antes da citada emenda constitucional, já era proibida a acumulação de cargos públicos. Pouco importava se o servidor estava na ativa ou aposentado nesses cargos, salvo as exceções previstas na própria Constituição. 3. Entendimento que se tornou expresso com a Emenda Constitucional 20/98, que preservou a situação daqueles servidores que retornaram ao serviço público antes da sua promulgação, nos termos do art. 11. 4. A pretensão ora deduzida, dupla acumulação de proventos, foi expressamente vedada no citado art. 11, além de não ter sido aceita pela jurisprudência desta Corte, sob a égide da CF/88. 5. Recurso extraordinário conhecido e improvido (RE 463.028-1/RS, DJ 10/3/2006) .
6.6.	Mas não é só: os referidos precedentes do STF citados pelo recorrente tem eficácia inter partes e não vincula a sua observância por este Tribunal de Contas, ante a sua independência e autonomia na fundamentação de suas deliberações. Nesse sentir, os argumentos apresentados pelo recorrente não merecem prosperar.
6.7.	Em virtude dessas considerações, ainda que se admita que o cargo de Assessor do Prodasen seja efetivo, é ilegal a acumulação de seus proventos cumulativamente com os de Auditor Fiscal da Receita Federal.
CONSIDERAÇÕES ADICIONAIS
7. 	Assim ponderou o Ministro Relator do acórdão ora recorrido:
35.	Posto isso, com fundamento no poder geral de cautela inerente à atuação desta Corte de Contas, conforme previsto no art. 276 do RITCU, sugiro a adoção de medida cautelar para que a decisão que vier a ser proferida nos presentes autos possua eficácia imediata a partir da sua publicação, sem embargo de se determinar a devolução dos valores percebidos indevidamente pelo interessado desde a sua notificação para apresentar alegações de defesa nos presentes autos, ocorrida em 23 de janeiro de 2013 (peça 14) , considerando-se não mais haver a presunção de boa-fé na percepção do benefício a partir da referida data.
36.	Ressalte-se que tal medida deve ser tomada no caso concreto em caráter de exceção, considerando-se, como se viu, o alto valor dos proventos que vem sendo atualmente pagos com base no presente ato, correspondente à quantia de R$ 41.202,60, e, sobretudo, a sucessão de irregularidades identificadas no presente processo, a saber: i) a ilegalidade na transformação do emprego público em comissão ocupado pelo interessado em cargo público efetivo; ii) a impossibilidade de acumulação de proventos de cargos não acumuláveis na atividade; iii) a inobservância do teto constitucional, considerada a soma das duas rendas, conforme orientação preconizada por este Tribunal constante do Acórdão 1994/2015-TCU-Plenário; e iv) a ilegalidade no pagamento dos quintos e da parcela opção constantes do presente ato.
37.	Outra, aliás, não tem sido a orientação desta Corte de Contas, que, em hipóteses excepcionais, nas quais se verificou a ocorrência de flagrante ilegalidade e ou fraude na percepção de pensão civil por morte, vem adotando a concessão de medida cautelar para determinar a imediata suspensão do pagamento dos proventos, como forma de salvaguardar o erário (cf. Acórdãos nº s 261/2005 e 2.020/2004, ambos do Plenário) .
7.1.	Destarte, este Tribunal, no subitem 9.3.1.1 do acórdão recorrido, assim dispôs:
9.3.1.1. apurar os valores recebidos indevidamente pelo interessado desde a sua notificação para apresentar alegações de defesa nos presentes autos, ocorrida em 23 de janeiro de 2013, e promover, nos termos do art. 46 da Lei nº 8.112/1990, o ressarcimento ao erário, considerando-se não mais haver, no caso concreto, a presunção de boa-fé na percepção dos proventos de aposentadoria a partir da referida data;
7.2.	Por conseguinte, questiona o recorrente:
	Por que o nobre relator aponta, agora, a má-fé do postulante, que não foi nunca indicada nos quatorze anos de tramitação do presente processo e nem agora, quando a unidade técnica propõe "dispensar o ressarcimento das quantias indevidamente recebidas de boa-fé, consoante o disposto no Enunciado 106 da Súmula de Jurisprudência do TCU?"
Análise:
7.3.	No que tange à possibilidade de aposentação no cargo de Assessor do Prodasen, ressalta-se que este Tribunal, mediante o Acórdão 3388/2008-TCU-Primeira Câmara (pág. 23 da peça 2) assim dispôs:
9.3.3. comunique ao interessado de que é possível prosperar a aposentadoria concedida pelo Senado Federal, se mais vantajosa, desde que haja prévia renúncia à de Auditor Fiscal do Tesouro Nacional;
7.4.	O dispositivo supracitado, embora tornado insubsistente, conforme visto no histórico desta instrução, apresenta exegese favorável à aposentação no cargo de Assessor do Prodasen. Assim, com a devida vênia, não se pode falar em má-fé do recorrente em ver reconhecido o seu direito de se aposentar no referido cargo.
7.5.	No que diz respeito ao argumento de acumulação de aposentadorias (uma no cargo de Assessor do Prodasen e, outra, no cargo de Auditor Fiscal do Tesouro Nacional) também não se pode falar em má-fé, eis que alicerçada em três precedentes do STF. 
7.6.	Sobre o tema, não se pode relegar ao oblívio o disposto no art. 46, § 3º, da Lei 8.112/1990, que preconiza:
§ 3o Na hipótese de valores recebidos em decorrência de cumprimento a decisão liminar, a tutela antecipada ou a sentença que venha a ser revogada ou rescindida, serão eles atualizados até a data da reposição.
7.7.	Demais disso, oportuno destacar, ainda, o teor da Súmula 405 do Supremo Tribunal Federal - STF, verbis: Denegado o Mandado de Segurança pela sentença, ou no julgamento do agravo, dela interposto, fica sem efeito a liminar concedida, retroagindo os efeitos da decisão contrária.
7.8.	Em virtude dessas considerações, é de se ponderar que o requerimento do recorrente  pode ser parcialmente deferido, no sentido de se de se tornar insubsistente o subitem 9.3.1.1. do Acórdão 1070/2016-TCU-Plenário e de se propor a dispensa da devolução dos valores indevidamente recebidos até a data da ciência do acórdão recorrido pelo Prodasen, com fundamento no Enunciado 106 da Súmula da Jurisprudência do TCU.
CONCLUSÃO
8. Diante do exposto, conclui-se que:
	a) o cargo de assessor do Prodasen não pode ser enquadrado como de provimento efetivo, daí porque não é possível a percepção de proventos estatutários no aludido cargo em comissão;
	b) não é possível a acumulação de proventos de Auditor Federal da Receita Federal com a aposentadoria no cargo de Assessor do Prodasen;
	c) não houve má-fé do recorrente.
8.1.	Por conseguinte, é de se dar provimento parcial ao presente pedido de reexame, no sentido de se excluir o subitem 9.3.1.1. do acórdão recorrido e de se propor a dispensa da devolução dos valores indevidamente recebidos até a data da ciência do acórdão recorrido pelo Prodasen, com fundamento no Enunciado 106 da Súmula da Jurisprudência do TCU; 
PROPOSTA DE ENCAMINHAMENTO
9. Ex positis, propõe-se que o Tribunal de Contas da União:
a)  conheça do presente pedido de reexame, para, no mérito, dar-lhe provimento parcial, no sentido de tornar insubsistente o subitem 9.3.1.1. do Acórdão 1070/2016-TCU-Plenário;
b)  determine a dispensa da devolução dos valores indevidamente recebidos até a data da ciência do acórdão recorrido pelo Prodasen, com fundamento no Enunciado 106 da Súmula da Jurisprudência do TCU;
c)  dê ciência do acórdão que for prolatado, bem como do relatório e voto que o fundamentarem, ao recorrente e aos demais interessados."
Com o auditor concordou o diretor técnico (peça 53) .
De início, concordou o titular da unidade técnica com a proposição oferecida pelo auditor e pelo direto técnico (peça 54) .
Depois de encaminhados ao Ministério Público, os autos retornaram ao titular da Serur, que reformulou seu parecer. Em nova manifestação, dissentiu da proposta a ele dirigida (peça 55) :
"Manifesto minha concordância parcial com a proposta, porquanto entendemos que o recurso interposto por Antônio Thomé deve ser provido em maior extensão. Ao tempo em que pedi o retorno dos autos por despacho indevido, devendo ser desconsiderado aquele da peça 54.
2.  Quanto à devolução de valores, esta foi posta no subitem 9.3.1.1 do Acórdão 1070/2016-TCU-Plenário:
9.3.1.1. apurar os valores recebidos indevidamente pelo interessado desde a sua notificação para apresentar alegações de defesa nos presentes autos, ocorrida em 23 de janeiro de 2013, e promover, nos termos do art. 46 da Lei nº 8.112/1990, o ressarcimento ao erário, considerando-se não mais haver, no caso concreto, a presunção de boa-fé na percepção dos proventos de aposentadoria a partir da referida data;
2.1.  Entendo assistir razão à instrução desta Secretaria. Isso porque, trata-se de cargo de Assessor do Prodasen, cuja ilegalidade da aposentadoria compulsória foi estabelecida por este nosso Tribunal tão somente pela impossibilidade de acumulação de duas aposentadorias decorrentes de cargos inacumuláveis na atividade à conta do mesmo regime previdenciário a que se refere o art. 40 da Constituição Federal de 1988, conforme estabelecido no art. 11 da EC nº 20/1998 (Acórdão 3388/2008-TCU-Primeira Câmara) .
2.2.  Bem de ver que nada se falou sobre a legalidade de transformação do emprego público em comissão em cargo público efetivo, mas apenas sobre a inacumulatividade de duas aposentadorias estatutárias (uma de auditor da receita federal - aposentado em 31/12/1980 - e outra de assessor do Prodasen - aposentado compulsoriamente em 12/9/1995) . É o que se pode depreender do subitem 9.4.1 do Acórdão recorrido:
9.4.1. esclarecer à unidade jurisdicionada que o Sr. Antônio Thomé é servidor aposentado do Ministério da Fazenda desde 31/12/1980, no cargo de Auditor Fiscal da Receita Federal, não lhe sendo lícito, portanto, nos termos dos arts. 37, XVI, da Constituição Federal e 11 da Emenda Constitucional 20/1998, acumular outra aposentadoria estatutária, caso fosse legítima a transformação do emprego público em comissão em cargo público efetivo levada a efeito; outrossim, ainda que fossem legítimas a transformação de cargo empreendida pelo órgão jurisdicionado e a acumulação dos respectivos proventos de aposentadoria, deveria ter sido observado o teto constitucional previsto no art. 37, inciso XI, da Constituição Federal, considerada a soma das duas rendas, conforme orientação preconizada por este Tribunal constante do Acórdão 1994/2015-TCU-Plenário;
2.3.  Foi interposto pedido de reexame em face da decisão de 2008, a qual foi anulada por ofensa ao contraditório. Exercido do direito de defesa, a Sefip manifestou pela ilegalidade nos seguintes termos:
i) percepção de mais de uma aposentadoria à conta do regime de previdência próprio dos servidores públicos, contrariando o disposto no § 6º do art. 40 da CF/1988 e o art. 11 da EC nº 20/1998; 
ii) ausência de amparo legal para o deferimento da incorporação da vantagem quintos/décimos, haja vista que as atribuições da função comissionada ocupada pelo servidor tinha natureza de emprego público, o qual foi posteriormente transformado em cargo público efetivo, por força do art. 243 da Lei nº 8.112/1990; 
iii) ausência de amparo legal para a incorporação da vantagem denominada opção, haja vista que as atribuições da função comissionada ocupada pelo servidor tinha natureza de emprego público, o qual foi posteriormente transformado em cargo público efetivo, por força do art. 243 da Lei nº 8.112/1990; 
2.4.  Dito isso, a decisão recorrida determinou a devolução dos valores percebidos indevidamente pelo interessado desde a sua notificação para apresentar alegações de defesa, ocorrida em 23/1/2013, considerando-se não mais haver presunção de boa-fé. Além disso, a medida está assim fundamentada:
 36. Ressalte-se que tal medida deve ser tomada no caso concreto em caráter de exceção, considerando-se, como se viu, o alto valor dos proventos que vem sendo atualmente pagos com base no presente ato, correspondente à quantia de R$ 41.202,60, e, sobretudo, a sucessão de irregularidades identificadas no presente processo, a saber: i) a ilegalidade na transformação do emprego público em comissão ocupado pelo interessado em cargo público efetivo; ii) a impossibilidade de acumulação de proventos de cargos não acumuláveis na atividade; iii) a inobservância do teto constitucional, considerada a soma das duas rendas, conforme orientação preconizada por este Tribunal constante do Acórdão 1994/2015-TCU-Plenário; e iv) a ilegalidade no pagamento dos quintos e da parcela opção constantes do presente ato.
2.5.  Com as vênias de estilo, como bem reproduzido por esta Secretaria, o Acórdão 3388/2008-TCU-Primeira Câmara, entendeu ser possível prosperar a aposentadoria do Senado Federal, devendo, entretanto, o servidor optar pela que considerasse mais vantajosa. Por isso, presente pronunciamento deste TCU favorável, não se poderia falar em má-fé simplesmente pelo recebimento da notificação para o exercício do constitucional direito de defesa. Como bem lembrado na instrução precedente, a presunção de boa-fé foi quebrada pela Lei 8.112/1990, apenas na hipótese de valores recebidos em decorrência de liminar, caso este venha a ser revogada ou o mérito ser desfavorável. A explicação está antecipada na Súmula 405 do STF. Essa a única hipótese objetiva, nas demais a má-fé deve ser subjetivamente comprovada. De outra, também como lembrado por esta Secretaria, o recorrente menciona três decisões do STF que entenderam pela possibilidade da acumulação para casos anteriores a 1998 (RE 635.011, 27.572 e 24.952) . Por essas razões, entendo deva-se tornar insubsistente o subitem 9.3.1.1. do Acórdão 1070/2016-TCU-Plenário e de se propor a dispensa da devolução dos valores indevidamente recebidos até a data da ciência do acórdão recorrido pelo Prodasen, com fundamento no Enunciado 106 da Súmula da Jurisprudência do TCU.
3.  Quanto à possibilidade de opção pelo cargo mais vantajoso, parece-me de justiça que venha a ser mantida.
3.1.  Em primeiro lugar vamos ao caso concreto. Antônio Thomé, hoje com 91 anos, aposentou-se no cargo de Auditor Fiscal em 31/12/1980, ingressando no Prodasen em 1983. Requereu em 4/12/1991 a extensão do direito à transformação de seu emprego em cargo público, só obtendo aprovação pela Comissão Diretora do Senado Federal em 5/6/1997, portanto, mais de 5 anos após o pleito. Ao tempo em que foi aposentado compulsoriamente e retroativamente a partir de 12/9/1995. Retendo o ato por 4 anos, o Controle Interno do Senado opinou pela ilegalidade, sendo autuado o processo neste TCU tão somente em 20/11/2002. A primeira decisão deste Tribunal só ocorreu em 14/10/2008, portanto, mais de 10 anos após a aposentação. Decisão essa que lhe reconheceu o direito à opção pela aposentadoria mais vantajosa, uma vez negada a acumulação. Em 31/5/2011, quando do julgamento do pedido de reexame de Antônio Thomé, o Tribunal anula a decisão de 2008, por ofensa ao direito fundamental ao contraditório. Ou seja, cerca de 3 anos e meio após a primeira decisão e 15 anos da aposentadoria. O processo novamente inicia, promovendo o aposentado a defesa de seu ato de concessão. Apenas em 4/5/2016, passados 20 anos da aposentação, o ato é julgado ilegal, vedada a aposentadoria pelo Senado (prejudicada, portanto, a análise da acumulação) com determinação de devolução de valores percebidos a partir da notificação para a defesa. 
3.2.  Feito o histórico da anomalia procedimental, podemos dizer que temos aqui um caso sui generis, onde a declaração de nulidade do Acórdão de 2008, para garantir ao aposentado o direito fundamental ao contraditório, ao final operou como verdadeira reformatio in pejus, uma vez que estava em jogo apenas a acumulação de cargos públicos. Portanto, se o resultado in malam partem fosse vislumbrado no momento de declaração de nulidade do Acórdão 3388/2008-TCU-Primeira Câmara, por conduto do Acórdão 3378/2011-TCU-Primeira Câmara, seria o caso de não se declarar a nulidade, pois lhe traria prejuízo.
3.3.  Não é só. O entendimento da possibilidade de transformação de emprego decorrente de comissão em cargo efetivo era tido por legal nesta Casa, como no Acórdão 2737/2010-TCU-Plenário. A linha jurisprudencial só foi alterada por conduto do Acórdão 2291/2013-TCU-Plenário, portanto, cerca de 16 anos da aposentação compulsória e mais de cinco anos após o primeiro julgamento de 2008, tornado nulo em razão de ofensa a direitos processuais do aposentado. 
3.4.  Cabe aqui lembrar tese defendida pelo Ministro Roberto Barroso, quando ainda na advocacia, mas que agora foi adotada pelo Supremo Tribunal Federal, no sentido de que a mudança de jurisprudência consolidada que subtrai direitos do administrado deve ter efeitos prospectivos (ex nunc) , mais ainda quando o ora aposentado já detinha uma decisão favorável do próprio TCU, no sentido da possibilidade de aposentadoria pelo Senado Federal, respeitado o dever de optar por uma delas, uma vez vedada a acumulação de proventos. Consolidação de situações de fato dado o longo tempo transcorrido, respeito aos princípios da segurança jurídica e da boa-fé, bem como aos direitos fundamentais do administrado, entre eles o da confiança legítima.
4.  Por fim, concordo com a instrução desta Secretaria, no sentido de que decisões isoladas do próprio STF (RE 635.011, MS 27.572 e MS 24.952) , não poderiam servir como fundamento para manter a possiblidade de acumulação de aposentadorias, uma vez que a vedação encontra-se consolidada neste Tribunal, com fulcro em precedentes do STF, mesmo antes da EC 20/1998, tais como o RE 163.204 e o RE 463.028.
4.1.  Ocorre que, a simples existência dos precedentes claros e incisivos retiram a possibilidade de considerar a percepção como de má-fé. É o caso de um julgado em 18/9/2012, o RE 635.011 AgR - segundo:
Ementa: SEGUNDO AGRAVO REGIMENTAL NO RECURSO EXTRAORDINÁRIO. ADMINISTRATIVO. SERVIDOR PÚBLICO. ACUMULAÇÃO DE PROVENTOS DE DOIS CARGOS PÚBLICOS CIVIS ANTES DA EMENDA CONSTITUCIONAL Nº 20/98. POSSIBILIDADE. DECISÃO RECORRIDA EM HARMONIA COM O ENTENDIMENTO DESTA CORTE. SEGUNDO AGRAVO REGIMENTAL A QUE SE NEGA PROVIMENTO. 1. Esta Corte possui entendimento segundo o qual a "Constituição do Brasil de 1967, bem como a de 1988, esta na redação anterior à Emenda Constitucional nº 20/98, não obstavam o retorno ao serviço público e a posterior aposentadoria, acumulando os respectivos proventos" (MS nº 27.572, Relator o Ministro Eros Grau, DJe de 08/10/2008) . 2. In casu, a primeira aposentadoria se deu em 1987, na vigência da Carta de 1967; e a segunda ocorreu em 1997, logo, antes da publicação da Emenda Constitucional nº 20/98. 3. O artigo 11 da EC nº 20/98, ao vedar a acumulação de aposentadorias em cargos inacumuláveis na ativa, não pode retroagir para ferir o direito adquirido e o ato jurídico perfeito. Observância da boa-fé do servidor aliada ao princípio da proteção da confiança, dimensão subjetiva da segurança jurídica. 4. Segundo agravo regimental desprovido.
4.2.  De outra, também não se pode esquecer que a matéria só foi pacificada no STF, de modo seguro, no julgamento da repercussão geral no RE 584.388, publicada em 27/9/2011, assim ementada:
Ementa: CONSTITUCIONAL. SERVIDOR PÚBLICO APOSENTADO. REINGRESSO NO SERVIÇO PÚBLICO ANTES DA EDIÇÃO DA EC 20/98 E FALECIMENTO POSTERIOR À EMENDA. DUPLA ACUMULAÇÃO DE PENSÕES POR MORTE. IMPOSSIBILIDADE. PRECEDENTES. RECURSO IMPROVIDO. I - A Carta de 1988 veda a percepção simultânea de proventos de aposentadoria com remuneração de cargo, emprego ou função pública, ressalvadas hipóteses - inocorrentes na espécie - de cargos acumuláveis na forma da Constituição, cargos eletivos e cargos em comissão (art. 37, § 10, da Constituição) . II - Mesmo antes da EC 20/1998, a acumulação de proventos e vencimentos somente era admitida quando se tratasse de cargos, funções ou empregos acumuláveis na atividade, na forma permitida pela CF. III - Com o advento da EC 20/98, que preservou a situação daqueles servidores que retornaram ao serviço público antes da sua promulgação, proibiu, em seu art. 11, a percepção de mais de uma aposentadoria pelo regime de previdência a que se refere o art. 40 da Constituição. IV - Se era proibida a percepção de dupla aposentadoria estatutária não há é possível cogitar-se de direito à segunda pensão, uma vez que o art. 40, § 7º, da Constituição subordinava tal benefício ao valor dos proventos a que o servidor faria jus. V - Recurso extraordinário conhecido e improvido.
4.3.  Relembro, mais uma vez, trata-se de aposentadoria de 1997, submetida a este Tribunal somente em 2002, com primeiro julgamento em 2008 pela legalidade da aposentadoria expedida pelo Senado, com nulidade por defeito procedimental atribuível a este Tribunal tão somente em 2011 e julgamento ora recorrido em 2016. Em resumo, vinte anos depois, não entendemos conforme o direito justo ou legítimo, requerer de um aposentado de 91 anos a devolução de valores.
5.  Por essas razões e atento às especificidades do caso concreto, propomos, por questões de razoabilidade, proporcionalidade e ponderação, propomos quando ao pedido de reexame interposto por Antônio Thomé.
a) conhecer do presente pedido de reexame, para, no mérito, dar- lhe provimento parcial, no sentido de tornar insubsistente o subitem 9.3.1.1 do Acórdão 1070/2016-TCU-Plenário; 
b) dispensar a devolução dos valores referentes à acumulação ilegal de proventos de aposentadoria indevidamente recebidos até a data da ciência do acórdão recorrido pelo Prodasen, com fundamento no Enunciado 106 da Súmula da Jurisprudência do TCU; 
c) determinar à Secretaria Especial de Informática do Senado Federal que comunique ao interessado de que, excepcionalmente e dadas as especificidades do caso concreto, é possível prosperar a aposentadoria concedida pelo Senado Federal, se mais vantajosa, desde que haja prévia renúncia à de Auditor Fiscal do Tesouro Nacional;
d) dê ciência do acórdão que for prolatado, bem como do relatório e voto que o fundamentarem, ao recorrente e aos demais interessados."
O Ministério Público manifesta anuência com o que sugere o titular da unidade técnica, in verbis (peça 59) :
"Trata-se de pedido de reexame interposto contra o Acórdão 1070/2016-TCU-Plenário, que apreciou pela ilegalidade o ato de concessão de aposentadoria do Sr. ANTONIO THOMÉ (CPF: XXX.865.118-XX) . 
	O presente ato de aposentadoria foi inicialmente apreciado pela 1ª Câmara do TCU, na sessão de 14 de outubro de 2008, quando da prolação do Acórdão 3388/2008-TCU-Primeira Câmara (peça 2, pág. 23) , ocasião em que essa Corte de Contas considerou ilegal o referido ato, em razão da impossibilidade de acumulação de duas aposentadorias decorrentes de cargos inacumuláveis na atividade à conta do mesmo regime previdenciário a que se refere o art. 40 da Constituição Federal de 1988, conforme estabelecido no art. 11 da EC nº 20/1998. Convém trazer a lume excerto do aludido Acórdão 3388/2008-TCU-Primeira Câmara (pág. 23 da peça 2) , in verbis: 
9.3.3. comunique ao interessado de que é possível prosperar a aposentadoria concedida pelo Senado Federal, se mais vantajosa, desde que haja prévia renúncia à de Auditor Fiscal do Tesouro Nacional;
	Como se vê, naquela ocasião, o TCU admitiu a possibilidade de aposentadoria do interessado no cargo em comissão exercido no Prodasen. Ocorre que, posteriormente, em sede de pedido de reexame interposto pelo aposentado, o Tribunal, por meio do Acórdão 3378/2011-TCU-Primeira Câmara (pág. 37 da peça 5) , tornou insubsistente o Acórdão 3388/2008-TCU-Primeira Câmara, tão somente por inobservância dos princípios constitucionais do contraditório e da ampla defesa, determinando o encaminhamento do feito ao Relator a quo, a fim de que fossem observadas as diretrizes estabelecidas no Acórdão 587/2011-TCU-Plenário.
	O julgamento do feito deu origem ao Acórdão 1070/2016-TCU-Plenário, ora recorrido, que apreciou o ato de aposentadoria do servidor pela ilegalidade, desta feita não apenas pela percepção de mais de uma aposentadoria à conta do regime de previdência próprio dos servidores públicos, mas também pelo enquadramento do servidor ocupante de cargo em comissão em ocupante de cargo efetivo na forma do art. 243 da Lei 8.122/90, com posterior concessão de aposentadoria à conta do regime de previdência próprio dos servidores públicos (previsto no art. 40 da Constituição Federal - CF de 1988) , o que contrariaria o § 13 do art. 40 da Constituição Federal de 1988. 
	Além disso, a decisão ora recorrida determinou a devolução dos valores percebidos indevidamente pelo interessado desde a sua notificação para apresentar alegações de defesa, ocorrida em 23/1/2013, considerando-se não mais haver presunção de boa-fé. 
	Não restam dúvidas de que, com a prolação do Acórdão 1070/2016-TCU-Plenário, a situação do aposentado sofreu severa piora, fazendo com que a declaração de nulidade do Acórdão 3388/2008-TCU-Primeira Câmara, com o intuito de garantir-lhe o direito fundamental ao contraditório, tenha operado verdadeira reformatio in pejus indireta, retirando do servidor a possibilidade de se aposentar, à conta do orçamento, no emprego de Assessor do Prodasen, possibilidade anteriormente assegurada pelo TCU. Nesse sentido, acompanhamos a manifestação do secretário da Serur, de que se o resultado in malam partem fosse vislumbrado no momento de declaração de nulidade do Acórdão 3388/2008-TCU-Primeira Câmara, por força do Acórdão 3378/2011-TCU-Primeira Câmara, seria o caso de não se declarar a nulidade, pois lhe traria prejuízo. 
	Ante o acima exposto, tendo em vista que a declaração de nulidade do Acórdão 3388/2008-TCU-Primeira Câmara decorreu de recurso interposto pela parte, visando tão somente conceder-lhe o direito ao contraditório e à ampla defesa quanto à impossibilidade de acumulação verificada, anuímos integralmente à proposta alvitrada pelo Secretário da Serur acostada à peça 57, no sentido de, em síntese, tornar insubsistente o subitem 9.3.1.1 do Acórdão 1070/2016-TCU-Plenário, permitindo ao servidor optar pelo cargo mais vantajoso, nos moldes descritos no subitem 9.3.3 do Acórdão 3388/2008-TCU-Primeira Câmara, dispensando a devolução dos valores referentes à acumulação ilegal de proventos de aposentadoria indevidamente recebidos até a prolação deste último acórdão, nos termos da Súmula TCU nº 106."

Walter Costa Porto (OAB/DF 6.098)

Procurador Marinus Eduardo De Vries Marsico

APOSENTADORIA. ATO CONSIDERADO ILEGAL EM RAZÃO DA ACUMULAÇÃO DE PROVENTOS (ACÓRDÃO 3.388/2008-1ª CÂMARA). PEDIDO DE REEXAME COM PEDIDO DE ANULAÇÃO DE DELIBERAÇÃO RECORRIDA E DEFESA QUANTO ÀS QUESTÕES DE MÉRITO. DECLARAÇÃO DE NULIDADE DO ACÓRDÃO 3.388/2008-1ª CÂMARA (ACÓRDÃO 3.378/2011-1ª CÂMARA). NOTIFICAÇÃO DO RESPONSÁVEL. NOVA DELIBERAÇÃO. ATO CONSIDERADO ILEGAL EM RAZÃO DA IRREGULAR TRANSFORMAÇÃO DE CARGO EM COMISSÃO EM CARGO EFETIVO. AFASTAMENTO DA BOA-FÉ DO RESPONSÁVEL A PARTIR DE 23/1/2013 (ACÓRDÃO 1.070/2016 DO PLENÁRIO). PEDIDO DE REEXAME. CONHECIMENTO. REFORMATIO IN PEJUS INDIRETA. INAPLICABILIDADE. NEGATIVA DE PROVIMENTO. - Ausente a possibilidade de imposição de sanção ao administrado, não se orienta o processo de controle externo pelo que assenta o Código de Processo Penal, em especial seu art. 617, que alcança, por entendimento doutrinário e jurisprudencial, a especial hipótese de vedação à reformatio in pejus na forma indireta.

APOSENTADORIA (APOS)

Secretaria de Recursos (Serur)

Trata-se de pedido de reexame interposto por Antônio Thomé contra o Acórdão 1070/2016-TCU-Plenário, que considerou ilegal sua aposentadoria em cargo em comissão e determinou o ressarcimento dos valores indevidamente percebidos, por "não mais haver, no caso concreto, presunção de boa-fé, na percepção dos proventos de aposentadoria, a partir" da sua notificação para apresentação de alegações de defesa, "ocorrida em 23 de janeiro de 2013".
O ato foi apreciado, pela primeira vez, na Sessão da 1ª Câmara de 14/10/2008, havendo sido considerado ilegal, em razão da impossibilidade de acumulação de aposentadorias decorrentes de cargos não acumuláveis na atividade (Acórdão 3.388/2008) . 
O vício foi expressamente retratado, no voto condutor do aresto, proferido pelo Relator, E. Ministro Augusto Nardes, nos seguintes termos:
"2. Do exame dos autos, deflui-se que o beneficiário percebe duas aposentadorias de origens distintas à conta do mesmo regime próprio de previdência social previsto no art. 40, da Constituição Federal, sendo a primeira oriunda do cargo de Auditor Fiscal da Receita Federal e, a segunda, do cargo de Assessor do PRODASEN (DAS-3) (fls. 1/5 e 10, v. p.) .
3. De início, devo ressaltar que os cargos exercidos pelo ex-servidor não eram acumuláveis na atividade, não sendo lícito, portanto, a acumulação dos respectivos proventos na aposentadoria. 
4. A propósito, o § 6º do art. 40 da Carta Magna, com a redação dada pela Emenda nº 20/98, passou a vedar expressamente a percepção de mais de uma aposentadoria em cargo público, in verbis:
 (...) 
5. Embora a referida emenda, no seu art. 11, tenha excepcionado a acumulação de proventos com vencimentos aos servidores que tenham ingressado novamente no serviço público, via concurso público, o que não foi o caso do Sr. Antonio Thomé que ingressou no Prodasen em cargo comissionado, de livre nomeação e exoneração, ainda que posteriormente transformado em cargo efetivo, mesmo assim o Constituinte Derivado vedou a possibilidade de que esses beneficiários percebessem mais de uma aposentadoria, à conta do regime de que trata o art. 40 da CF/88, in verbis:
 (...) 
6. Conclui-se do dispositivo transcrito que, apesar de o referido dispositivo, por um lado, ter concedido autorização para os aposentados que reingressaram no serviço público, por meio de concurso público realizado anteriormente à edição da referida Emenda Constitucional, acumularem proventos com vencimentos, por outro, vedou, expressamente, a possibilidade de que acumulassem duas aposentadorias à conta do mesmo regime.
7. No caso dos autos, ainda que fosse regular a transformação do cargo comissionado de Assessor em cargo efetivo por Atos do Senado Federal, o que não se está aqui a discutir, não seria possível a acumulação das duas aposentadorias, em razão do contido no art. 11 da Emenda 20/98."
Na ocasião, manifestou-se o Colegiado pela possibilidade de manutenção da "aposentadoria concedida pelo Senado Federal, se mais vantajosa, desde que haja prévia renúncia à de Auditor Fiscal do Tesouro Nacional" (subitem 9.3.3 do Acórdão 3388/2008-TCU-Primeira Câmara) . 
O Tribunal apontou, na ocasião, um dos vícios então existentes - a indevida acumulação -, sem proceder ao exame da correção do ato de concessão da aposentadoria do Senado Federal, isoladamente. 
Insatisfeito, o beneficiário interpôs pedido de reexame. Alegou, então, a nulidade do acórdão proferido pelo órgão fracionário, por falta de contraditório. Nos exatos termos do pedido, o recurso do aposentando foi conhecido e provido pela 1ª Câmara, em acórdão de relação, apresentado pelo E. Ministro Valmir Campelo: 
" (...) tornar insubsistente o Acórdão 3388/2008-TCU-Primeira Câmara, por inobservância dos princípios constitucionais do contraditório e da ampla defesa, encaminhando o feito ao Gabinete do relator a quo, Ministro Augusto Nardes, à vista das diretrizes estabelecidas nos itens 9.2 e 9.4 do sobredito Acórdão 587/2011-TCU-Plenário" (Acórdão 3.378/2011, grifos do original) .
Colhida a manifestação do interessado, após o provimento do seu próprio recurso, pronunciou-se o Plenário pela absoluta ilegalidade do ato de concessão de aposentadoria, negando-lhe o registro (Acórdão 1.070/2016) , nos termos da pacífica jurisprudência do TCU.
Desta feita, esclarecida a absoluta impossibilidade de acumulação de aposentadorias, custeadas pelo Regime Próprio de Previdência social, expressamente anotou o voto condutor da deliberação Plenária a existência de óbice intransponível ao reconhecimento da legalidade do ato, consistente, também, na inconstitucionalidade da "transformação do emprego público em comissão ocupado pelo interessado junto ao PRODASEN em cargo público" (item 33 do voto condutor, elaborado pelo E. Ministro Benjamin Zymler) .
O acórdão demonstrou, portanto, não-somente que o interessado pleiteava duas aposentadorias absolutamente inacumuláveis, nos exatos termos da CF, mas também que obtivera aposentadoria estatutária em emprego em comissão, inconstitucionalmente transformado em cargo público, por ato nitidamente irregular da Administração do Senado Federal.
Por essa razão, em vista da análise adequada do tema, o dispositivo recorrido consignou, de forma expressa, não dispor o recorrente de direito à opção pela remuneração da aposentadoria indevidamente concedida no cargo em comissão (subitem 9.4.1 do Acórdão 1070/2016-TCU-Plenário) .
Adicionalmente, deferiu o Plenário medida cautelar, no sentido de revestir a decisão de "eficácia imediata a partir da sua publicação, suspendendo-se o pagamento de qualquer valor ao interessado em decorrência do presente ato de aposentadoria" (subitem 9.2 do Acórdão 1.070/2016) .
Por questão de clareza, reproduzo o inteiro teor da deliberação:
"VISTOS, relatados e discutidos estes autos que tratam da concessão de aposentadoria ao ex-servidor do Centro de Informática e Processamento de Dados do Senado Federal - PRODASEN, Antônio Thomé,
ACORDAM os Ministros do Tribunal de Contas da União, reunidos em sessão do Plenário, ante as razões expostas pelo Relator, e com fundamento no art. 71, incisos III e IX, da Constituição Federal, arts. 1º, inciso V, 39, inciso II, e 45 da Lei nº 8.443/92 e art. 262, § 2º, do Regimento Interno, em:
9.1. considerar ilegal a concessão de aposentadoria a Antônio Thomé (001.865.118-68) , negando-lhe o correspondente registro;
9.2. com fundamento no poder geral de cautela inerente à atuação desta Corte de Contas, conforme previsto no art. 276 do RITCU, deferir medida cautelar para que a presente decisão possua eficácia imediata a partir da sua publicação, suspendendo-se o pagamento de qualquer valor ao interessado em decorrência do presente ato de aposentadoria;
9.3. determinar à Diretoria-Geral do Senado Federal que:
9.3.1. no prazo de 30 (trinta) dias, a contar da ciência desta deliberação, instaure os competentes processos administrativos para:
9.3.1.1. apurar os valores recebidos indevidamente pelo interessado desde a sua notificação para apresentar alegações de defesa nos presentes autos, ocorrida em 23 de janeiro de 2013, e promover, nos termos do art. 46 da Lei nº 8.112/1990, o ressarcimento ao erário, considerando-se não mais haver, no caso concreto, a presunção de boa-fé na percepção dos proventos de aposentadoria a partir da referida data;
9.3.1.2. apurar a existência de outros casos similares ao analisado neste processo, adotando as providências de sua alçada para regularizar as situações irregulares eventualmente identificadas, franqueando previamente aos interessados o direito ao contraditório;
9.3.2. dê ciência do inteiro teor desta deliberação ao interessado e encaminhe ao Tribunal, no prazo de 30 (trinta) dias contados da ciência da decisão, documento apto a comprovar que o interessado teve conhecimento do acórdão;
9.3.3. faça cessar, a partir da ciência do presente acórdão, o pagamento decorrente do ato considerado ilegal, sob pena de responsabilidade solidária da autoridade administrativa omissa;
9.3.4 no prazo de 60 (sessenta) dias, a contar da ciência desta deliberação, informe a este Tribunal sobre as providências adotadas em cumprimento às determinações descritas no subitem 9.3.1, incluindo os respectivos resultados; 
9.4. determinar à Sefip que adote medidas para:
9.4.1. esclarecer à unidade jurisdicionada que o Sr. Antônio Thomé é servidor aposentado do Ministério da Fazenda desde 31/12/1980, no cargo de Auditor Fiscal da Receita Federal, não lhe sendo lícito, portanto, nos termos dos arts. 37, XVI, da Constituição Federal e 11 da Emenda Constitucional 20/1998, acumular outra aposentadoria estatutária, caso fosse legítima a transformação do emprego público em comissão em cargo público efetivo levada a efeito; outrossim, ainda que fossem legítimas a transformação de cargo empreendida pelo órgão jurisdicionado e a acumulação dos respectivos proventos de aposentadoria, deveria ter sido observado o teto constitucional previsto no art. 37, inciso XI, da Constituição Federal, considerada a soma das duas rendas, conforme orientação preconizada por este Tribunal constante do Acórdão 1994/2015-TCU-Plenário;
9.4.2. monitorar o cumprimento do item 9.3 da presente deliberação, representando ao Tribunal em caso de não atendimento;
9.4.3. acompanhar o deslinde do presente processo, zelando para que seja observado o disposto no item 9.4.1 na eventualidade da presente decisão ter a sua eficácia suspensa;
9.5. dar ciência do presente acórdão ao órgão jurisdicionado e ao interessado."
Insatisfeito, interpôs o interessado novo pedido de reexame (peça 36) .
Acolhi o exame de admissibilidade realizado pela Serur e conheci do recurso na forma sugerida pela unidade técnica, para exame tão somente dos "efeitos dos itens 9.1 e 9.3.1.1 do Acórdão 1070/2016-TCU-Plenário em relação ao recorrente" (peças 40/43) .
A unidade técnica e o Ministério Público sugerem o provimento parcial do recurso, para "tornar insubsistente o subitem 9.3.1.1 do Acórdão 1070/2016-TCU-Plenário, permitindo ao servidor optar pelo cargo mais vantajoso, nos moldes descritos no subitem 9.3.3 do Acórdão 3388/2008-TCU-Primeira Câmara, dispensando a devolução dos valores referentes à acumulação ilegal de proventos de aposentadoria indevidamente recebidos até a prolação deste último acórdão, nos termos da Súmula TCU nº 106".
II
Alega o interessado, em preliminar, a nulidade do acórdão recorrido, por violação ao princípio da non reformatio in pejus. Argumenta que o Tribunal reconheceu a legalidade do ato ao julgá-lo pela primeira vez (Acórdão 3388/2008-TCU-Primeira Câmara) , somente declarando ilegal a acumulação de proventos. Por essa razão, permitiu o Tribunal, na ocasião, a opção pela remuneração da aposentadoria considerada irregular no aresto recorrido.
Assenta o argumento no instituto da non reformatio in pejus indireta, aplicável ao processo penal por foça do que dispõe o art. 617 do Código de Processo Penal, que transcrevo, por oportuno:
"Art. 617.  O tribunal, câmara ou turma atenderá nas suas decisões ao disposto nos arts. 383, 386 e 387, no que for aplicável, não podendo, porém, ser agravada a pena, quando somente o réu houver apelado da sentença."
Em matéria penal, entende o Poder Judiciário que o instituo requer máxima aplicação em favor do réu, porque a sentença condenatória tem habilidade para restringira liberdade e interditar direitos do sentenciado. Enunciam os tribunais pátrios que, na hipótese de anulação sentença penal condenatória, por recurso exclusivo do réu, deve o órgão judicial respeitar os limites da sentença penal anulada, sendo-lhe vedado agravar a situação do acusado. 
A aplicação do instituto é assim exemplificada por Guilherme de Souza Nucci:
"Assim, caso o réu seja condenado a 5 anos de reclusão, mas obtenha a defesa a anulação dessa decisão, quando o magistrado - ainda que seja outro - venha a proferir outra sentença, está adstrito a uma condenação máxima de 5 anos." (Código de processo penal comentado. São Paulo : RT, 2008, p. 387) .
		III
Não cuidam os autos, todavia, da hipótese aventada pelo recorrente. Na verdade, estamos a tratar de matéria que ostensivamente gravita na órbita do direito administrativo, que gera despesas consideráveis para o Erário, e não de direito processual penal. 
O recorrente pretende, no caso, a aplicação do instituto da reformatio in pejus no âmbito do direito administrativo e do processo do TCU, o que é descabido. A apreciação da legalidade das concessões não admite a utilização de subterfúgios para considerar legal o ato que é ilegal, por meio da adoção de institutos e exegeses absolutamente incompatíveis com a hipótese tratada nos autos. 
Não se trata aqui, obviamente, da aplicação de pena por crime ao administrado. Em exames de legalidade de ato de aposentadoria, cumpre ao TCU proceder à correta interpretação e aplicação da lei administrativa, com a apreciação da legalidade do ato de aposentadoria praticado por autoridade, nos exatos termos da Constituição e das leis. Trata-se, aliás, de função deferida ao TCU pela própria CF, em que o interesse público sobreleva ao interesse privado, na análise de atos que implicam vultosos gastos públicos.
Desta forma, o que deve prevalecer, em todos os casos, é a plena correção dos pagamentos derivados de concessões - considerados legais - e não a manutenção de situações francamente irregulares, violentadoras do princípio da legalidade e moralidade administrativa, hostis à sociedade, que custeia aposentadorias onerosas e ilegais, a partir da aplicação deturpada de regras processuais, em campos que não lhe são afeitos.
Nesse sentido, ausente a possibilidade de imposição de sanção penal ao administrado, não se orienta o processo de controle externo pelo que assenta o Código de Processo Penal, em especial o art. 617, que alcança, por entendimento doutrinário e jurisprudencial, a especial hipótese de vedação à reformatio in pejus na forma indireta.
Tal é o entendimento pacífico do Tribunal de Contas da União, a exemplo do Acórdão 5158/2014-TCU-Segunda Câmara, réplica de inúmeros outros acórdãos no mesmo sentido, em que assim se pronunciou o relator do feito, o E. Ministro Substituto Augusto Sherman Cavalcanti:
"20. Portanto, nem a determinação adicional foi feita na etapa recursal, nem há que se falar em agravamento de sanção, já que as determinações do Acórdão 2896/2010-TCU-Segunda Câmara foram, na prática, tornadas nulas em decorrência do reconhecimento da falha processual (falta de oitiva de terceiro interessado) .
21. Assim, o Tribunal atuou nos limites de sua competência constitucional ao indicar as medidas administrativas que deveriam ser adotadas, o que, pelas circunstâncias, não caracterizou reformatio in pejus." (grifos meus) .
No caso concreto, o servidor livremente recorreu e obteve, por via de recurso, a anulação do ato de apreciação da legalidade de sua aposentadoria. Após isso, novo ato deveria ser proferido, com a completa análise da questão. O recorrente tenta vincular o Tribunal aos termos e limites do ato que foi apreciado, de forma superficial, pelo Tribunal, sem a completa análise do tema, esquecendo que o ato foi anulado na íntegra. 
Tudo isso de forma que o servidor, ora recorrente, pudesse manter a percepção de duas aposentadorias, absolutamente indevidas, expressamente vedadas pela própria Constituição, seja por não poder haver acumulação na hipótese, seja porque uma delas era plenamente inconstitucional, porquanto advinda da transformação de cargo em comissão em cargo efetivo, como adiante se demonstra.
Rejeito, nestes termos, a preliminar suscitada.
IV
No mérito, sustenta o recorrente a legalidade da conversão do cargo em comissão que ocupava em cargo efetivo, estatutário, assim como da acumulação dos proventos por ele percebidos. Alega que, em janeiro de 1991, o Prodasen, "amparado em ato da Mesa do Senado Federal", filiou todos os ocupantes de cargo em comissão ao regime jurídico único instituído pela Lei 8.112/1990.
Assevera não se confundir o "emprego de assessor do Prodasen, cujo regime sempre foi o celetista", com os cargos de "secretarias legislativas e assessor técnico do Senado e da Câmara Federal", cujos contratos eram temporários, pretensamente associados ao mandato do parlamentar. Afasta, em razão dessa distinção, a incidência dos precedentes mencionados no acórdão recorrido.
O recorrente não se ocupa, entretanto, em demonstrar a existência da distinção alegada. Cargos em comissão são cargos em comissão, seja de secretário parlamentar, seja de assessor técnico do Senado, em secretarias legislativas, ou gabinetes. A eventual limitação temporal prévia não transforma a essência jurídica do cargo em comissão, contratado ou não por prazo determinado, continua a ser cargo em comissão, demissível ao nuto da autoridade. Veja que estou a repetir jurisprudência assentada em dezenas de acórdãos do E. STF.
Ademais, a Auditoria de Recursos Humanos do Controle Interno do Senado Federal foi absolutamente peremptória ao qualificar a situação do recorrente como cargo em comissão, contratado por tempo indeterminado, pelo regime da CLT, com direito ao FGTS, nos seguintes termos: "Ao analisarmos a referida concessão, verificamos que o servidor Antônio Thomé foi contratado pelo PRODASEN para o cargo em comissão de Assessor, por tempo indeterminado, sendo regido pela Consolidação das Leis do Trabalho e segundo as normas do FGTS".
Permanecem hígidos, portanto, todos os fortes fundamentos jurídicos, bem lançados no voto condutor da deliberação recorrida, apresentado pelo E. Ministro Benjamin Zymler, in verbis:
"15. É que a questão relativa à transformação dos empregos públicos em comissão em cargos públicos efetivos de natureza estatutária, por força do disposto no art. 243 da Lei nº 8.112/1990, foi amplamente debatida por este Tribunal quando da edição do Acórdão nº 2.291/2013, da minha relatoria, no qual se decidiu, em sede de consulta, que 'o encargo de Secretariado Parlamentar, por caracterizar, ao tempo da edição da Lei 8.112/1990, função de confiança, sendo provido por pessoa da confiança do parlamentar e passível de demissão ad nutum, foi transformado em cargo em comissão, nos termos do § 2º do art. 243 da referida Lei'.
16. Observe-se que a tese fixada no referido acórdão foi a de que a jurisprudência firme e pacífica do Tribunal, a respeito do tema, sempre foi no sentido de que apenas os empregos permanentes ocupados quando do advento do Regime Jurídico Único foram transformados em cargos estatutários (art. 243, caput e § 1º, da Lei nº 8.112/1990) ; já as funções de confiança exercidas por pessoas não integrantes das tabelas permanentes, na exata dicção da lei, foram transformadas em cargos em comissão (art. 243, § 2º, da Lei nº 8.112/1990) . Senão vejamos:
'Art. 243. Ficam submetidos ao regime jurídico instituído por esta Lei, na qualidade de servidores públicos, os servidores dos Poderes da União, dos ex-Territórios, das autarquias, inclusive as em regime especial, e das fundações públicas, regidos pela Lei nº 1.711, de 28 de outubro de 1952 - Estatuto dos Funcionários Públicos Civis da União, ou pela Consolidação das Leis do Trabalho, aprovada pelo Decreto-Lei nº 5.452, de 1o de maio de 1943, exceto os contratados por prazo determinado, cujos contratos não poderão ser prorrogados após o vencimento do prazo de prorrogação. 
§ 1º Os empregos ocupados pelos servidores incluídos no regime instituído por esta Lei ficam transformados em cargos, na data de sua publicação. 
§ 2º As funções de confiança exercidas por pessoas não integrantes de tabela permanente do órgão ou entidade onde têm exercício ficam transformadas em cargos em comissão, e mantidas enquanto não for implantado o plano de cargos dos órgãos ou entidades na forma da lei.
 (...) '
17. Note-se que o caput do artigo submeteu ao novo regime "os servidores (...) regidos pela Lei 1.711 ou pela CLT, (...) exceto os contratados por prazo determinado". 
18. O comando foi genérico e, naturalmente, abrangeu todos os ocupantes de cargos e empregos públicos, quer efetivos, quer de confiança. Nada se disse, ali, acerca do caráter - efetivo ou em comissão - dos postos de trabalho que viriam a ser ocupados pelos servidores no novo regime. No entanto, o ponto foi tratado nos parágrafos que se seguiram: o § 1º transformou os empregos então ocupados em cargos efetivos; o § 2º, as funções de confiança em cargos em comissão.
19. Aqui, chamo atenção para o fato de que os cargos efetivos anteriores, regidos pela Lei 1.711/1952, não foram objeto de nenhum tipo de transformação. E isso não foi um mero descuido do Legislador. É que os cargos do antigo regime já possuíam todos os predicados típicos dos cargos efetivos do RJU, notadamente a criação por lei, a natureza estatutária e a investidura dependente de aprovação em concurso público. Bastava, pois, submeter seus ocupantes ao novo regime jurídico, o que foi feito no caput do art. 243.
20. Da mesma forma, as funções de confiança oriundas da Lei 1.711/1952 também não careciam de transformação - já haviam sido criadas por lei, tinham natureza estatutária e eram providas por meio de nomeação em comissão. Logo, também nesse caso bastava submeter seus ocupantes ao novo regime, o que, mais uma vez, foi feito pelo caput do artigo.
21. Os postos de trabalho que precisavam ser convertidos em cargos estatutários eram precisamente aqueles que subsistiam à margem do regime estatutário, notadamente os empregos públicos - ordinários ou de confiança - preenchidos por meio de contratos firmados sob a égide da legislação trabalhista. Estes, sim, é que careciam de transformação, mormente para satisfazer a exigência de "criação" por lei (cf. art. 3º, parágrafo único, da Lei 8.112/1990) e a exigência constitucional de submissão dos servidores da União a um regime jurídico único.
22. Nessa linha, resta evidente que, a exemplo do § 1º, também o § 2º do art. 243 do RJU se refere, precipuamente, a empregos celetistas. Mais especificamente, o § 1º se refere aos empregos permanentes; o § 2º, aos empregos de confiança.
23. Associar o § 2º do art. 243 da Lei 8.112/1990 às funções de confiança regidas pela Lei 1.711/1952, em verdade, implicaria retirar toda a força operativa do dispositivo, violando o princípio elementar de hermenêutica segundo o qual a lei não contém expressões ociosas. Com efeito, não faria o menor sentido transformar cargos comissionados estatutários instituídos por lei (ou seja, as funções de confiança do velho regime) em - precisamente - cargos comissionados estatutários instituídos por lei!
24. Observe-se que, por ocasião da edição da Lei nº 8.112/1990, nenhum servidor poderia continuar regido pela CLT, exceto os contratados por tempo determinado, pois o regime passou a ser único e estatutário. Na realidade, foi exatamente por isso que o § 2º do art. 243 da Lei 8.112/1990 trouxe para o regime estatutário, na forma de "cargo em comissão", seu antigo emprego de confiança celetista.
25. Deste modo, para se saber, no caso concreto, da transformação ou não do emprego exercido pelo ora interessado junto ao PRODASEN em cargo público efetivo de natureza estatutária, faz-se imprescindível a análise da natureza jurídica do emprego público então ocupado. Nesse sentido, extrai-se do Ofício nº 004/2003-ARH/SCINT/SF encaminhado pela Auditoria de Recursos Humanos do Controle Interno do Senado Federal ao Secretário de Fiscalização de Pessoal desta Corte o seguinte:
' (...) 
2. Ao analisarmos a referida concessão, verificamos que o servidor Antônio Thomé foi contratado pelo PRODASEN para o cargo em comissão de Assessor, por tempo indeterminado, sendo regido pela Consolidação das Leis do Trabalho e segundo as normas do FGTS.
3. Com o advento da Lei nº 8.112/90, o referido servidor teve seu contrato de trabalho extinto, mas continuou ocupando o cargo em comissão para o qual havia sido contratado pelo PRODASEN.
4. Em 04 de dezembro de 1991, o servidor protocolizou requerimento solicitando seu enquadramento naquele Órgão, com base no artigo 243 da Lei nº 8.112/90, alegando que havia sido contratado como empregado e nunca havia ocupado cargo em comissão.
5. A Comissão Diretora aprovou parecer contrário ao enquadramento pretendido pelo citado servidor, alegando que os empregos de Assessor daquele Órgão sempre foram empregos de confiança e que em seu respectivo Plano de Carreira foram considerados como cargos em comissão de livre nomeação e exoneração.
6.  Em dezembro de 1993, o assunto foi retomado pela então Primeira-Secretaria, com encaminhamento da matéria à apreciação do Conselho de Supervisão do Prodasen que emitiu parecer com o entendimento de que o servidor em questão teria sido abrangido pelo disposto no artigo 243 da citada Lei nº 8.112/90, tendo seu emprego transformado em cargo efetivo.
7. Em seguida, a Comissão Diretora do Senado Federal aprovou Parecer favorável ao servidor, adequando sua situação funcional e determinando sua aposentadoria compulsória, por ter atingido a idade limite para o serviço ativo.
8. Assim sendo, o servidor foi aposentado compulsoriamente pelo Ato do Diretor-Geral nº 1562, de 16 de junho de 1997, no cargo efetivo de Assessor, com proventos proporcionais ao tempo de serviço, apurado até 11.09.95, data em que completou 70 anos.
9. Esta Secretaria de Controle Interno manifestou-se conforme informação nº 115/2001, pelo entendimento de que o servidor Antônio Thomé não poderia ter sido enquadrado como ocupante de cargo efetivo, com base no art. 243 da Lei nº 8.112/90, tendo em vista que o seu cargo de Assessor continuou a integrar a estrutura do PRODASEN, como cargo em comissão de livre provimento e exoneração. Portanto, jamais ocorreu a transformação do cargo.
10. Acrescentamos, ainda, que o servidor também não implementava as condições para aposentadoria com base na Decisão nº 733/94 desse Tribunal, tendo em vista que o mesmo só completou tempo para a aposentadoria compulsória em setembro de 1995.
11. Constatamos, também, que o servidor já possui uma aposentadoria com proventos integrais pelo Ministério da Fazenda, no cargo de Auditor Fiscal do Receita Federal, desde 31.12.80, não podendo por conseguinte, acumular dois proventos de aposentadoria, por força do parágrafo 6º do artigo 40 da Constituição Federal.
12. Assim sendo, pelos motivos expostos acima, opinamos pela ilegalidade da concessão de aposentadoria ao servidor Antônio Thomé.
 (...) ' (grifou-se) . 
26. Como se vê, o emprego público de Assessor ocupado pelo interessado junto ao PRODASEN possui indubitável natureza jurídica de emprego de confiança, por se tratar de emprego público de livre nomeação e exoneração, ou seja, era ocupado por pessoas diretamente indicadas pelas autoridades competentes e passíveis de demissão ad nutum. Referido encargo, aliás, ainda subsiste, com a mesma natureza na estrutura do PRODASEN, esclarecendo o Controle Interno do Senado Federal que 'os empregos de Assessor daquele Órgão sempre foram empregos de confiança e que em seu respectivo Plano de Carreira foram considerados como cargos em comissão de livre nomeação e exoneração'.
27. Assim sendo, pouco importa o fato de ter sido ele contratado por tempo indeterminado pelo regime da Consolidação das Leis do Trabalho. Isso porque, segundo entendimento do Supremo Tribunal Federal, o contrato de trabalho por prazo indeterminado era o instrumento adequado para dar provimento aos empregos públicos de confiança, sendo esta uma característica adstrita ao regime normativo aplicável ao seu provimento e desprovimento e não à forma como se deu a contração. Veja-se, a propósito, o seguinte precedente:
'Assessor Técnico do Senado Federal: emprego de confiança, que, transformado em cargo em comissão (L. 8.112/90, art. 243, par. 2.) , portanto, de livre exonerabilidade 'ad nutum', ilide as pretensões de efetividade e estabilidade e o pedido de reintegração de seu antigo ocupante.
1. O contrato de trabalho por prazo indeterminado era o instrumento adequado para o provimento de empregos públicos de confiança, pois o caráter temporário da investidura do seu ocupante não equivale a temporariedade da função. 
2. A identificação do predicado 'de confiança' do cargo ou emprego público independente de que como tal seja expressamente denominado, mas resulta, ao contrário, do regime normativo aplicável ao provimento e desprovimento dele. 
3. Era de confiança o emprego de Assessor Técnico do Senado Federal, contratado por indicação do Senador a cujo gabinete se destinasse, para o exercício de funções de assessoramento direto e pessoal e cuja dispensa se daria, ao final do mandato do titular proponente ou, a qualquer tempo, por vontade deste: consequentemente, ainda que transformado em cargo em comissão, por força do art. 243, par. 2., L. 8.112/90, não invalida a dispensa do antigo ocupante." (MS nº 21.680/DF, Relator Ministro Sepúlveda Pertence, in DJ 23/9/1994 - grifou-se) .
28.	Tem incidência, assim, no caso concreto, o disposto no § 2º do art. 243 da Lei nº 8.112/1990, a ensejar a transformação do emprego de confiança então ocupado pelo interessado Antônio Thomé em cargo em comissão, resultando daí a impossibilidade de concessão de aposentadoria à conta do regime de previdência próprio dos servidores públicos da União, até mesmo por força do disposto no art. 1º da Lei nº 8.647/1993, que estabelece que "o servidor público civil ocupante de cargo em comissão, sem vínculo efetivo com a União, Autarquias, inclusive em regime especial, e Fundações Públicas Federais, vincula-se obrigatoriamente ao Regime Geral de Previdência Social de que trata a Lei nº 8.213, de 24 de julho de 1991" (grifou-se) .
29. No mais, entendo que a ilegalidade da transformação do emprego em comissão ocupado pelo interessado em cargo público efetivo prejudica o exame das demais irregularidades constantes do ato de aposentadoria ora submetido a julgamento, a despeito de concordar com a manifestação da unidade técnica no que diz respeito à impossibilidade de acumulação de proventos de cargos inacumuláveis na atividade e à ilegalidade do pagamento de quintos e da parcela opção, no caso concreto"
Nesses termos, tanto na pacífica jurisprudência do STF, como na do TCU, prevalecem as conclusões lançadas no acórdão recorrido, no que se refere à ilegalidade da transformação do emprego em comissão, nos termos de ofício da própria Administração, de Assessor, por tempo indeterminado, regido pela Consolidação das Leis do Trabalho, segundo as normas do FGTS, ocupado pelo interessado, em cargo público efetivo e à prejudicialidade do exame das demais irregularidades identificadas no ato de aposentadoria.
V
Insurge-se o recorrente, por fim, contra o capítulo do acórdão que exige a devolução dos valores percebidos, a partir de 23/1/2013, data da sua notificação para apresentação de "alegações de defesa nos presentes autos". Alega haver exercitado os atos processuais dele exigidos no tempo certo.
Ora, a citação válida do responsável "torna litigiosa a coisa", "constitui em mora o devedor" e interrompe a prescrição (CPC, 240, caput e § 1º) e finda com a possibilidade de "boa-fé".
No caso de aposentadoria, a citação (audiência, na linguagem da Lei 8.443/1992) do servidor inativo tem por finalidade, também, comunicar-lhe a existência de juízo preliminar de irregularidade do ato que o beneficia.
Regularmente convocado a participar da relação processual de controle externo (CC, 238) , já não pode o aposentado alegar o desconhecimento da situação adversa em que incide. Desaparece a crença quanto à legalidade da sua aposentação e dos valores percebidos. O ato remove, pois, a boa-fé subjetiva do aposentado e impõe a devolução dos valores indevidamente percebidos a partir daquela data.
Em regra, o aposentado somente toma ciência da ilegalidade do ato após o julgamento pelo Tribunal, porque o exame do ato, pelo órgão de controle externo, em regra, prescinde da sua participação. Por essa razão, no mais das vezes, o termo a quo para devolução dos valores é extraído da notificação que comunica a ilegalidade do ato ao administrado, assentada em decisão válida desta Corte.
Não é essa, entretanto, a hipóteses dos autos. No caso, o recorrente integrou a relação processual de controle externo ainda na fase de instrução. Obteve a anulação do acórdão inicialmente proferido, por falta de contraditório e ampla de defesa, uma vez que tal decisum foi proferido após o transcurso de um lustro do ingresso do processo no Tribunal. Não há como negar que teve assim conhecimento pleno de todas as teses e dados de sua situação jurídica perante à Administração.
Não é dado ao funcionário público, celetista ou estatutário, em comissão ou efetivo, enriquecer-se a partir de sua própria torpeza, para continuar a perceber recursos públicos indevidamente, a título de proventos ou vencimentos, a partir da utilização imprópria de meandros processuais. 
O recurso é sempre forma de questionar a correção de uma decisão e não mecanismo de manutenção de pagamentos irregulares indefinidamente. A partir desses artifícios, o funcionário indevidamente se beneficiou, por largos anos, de recursos públicos que não lhe cabia, contribuindo para a perversidade dos males que afligem a sociedade brasileira.
Nesses termos, não há razão para alterar o termo a quo para devolução dos valores indevidamente percebidos pelo recorrente, fixado no acórdão recorrido, o qual mantenho na íntegra.
Feitas essas considerações, voto por que o Tribunal de Contas da União aprove o acórdão que ora submeto à apreciação deste Colegiado.
TCU, Sala das Sessões Ministro Luciano Brandão Alves de Souza, em 12 de dezembro de 2017.
WALTON ALENCAR RODRIGUES 
Relator